---
title: "Analisis Exploratorio del paper"
format: html
editor: visual
---

Bioestadística

# Análisis Exploratorio  del paper

Determinants of *Aedes* mosquito larval ecology in a heterogeneous urban environment- a longitudinal study in Bengaluru, India

<https://doi.org/10.1371/journal.pntd.0011702>

## Carga de datos

```{r}

library(readxl)
library(car)
library(dplyr)

datos <- suppressWarnings(
  read_excel("aedes_data.xlsx")
)
dim(datos)
```

## Paso 0: Filtrado y reconstrucción de la base

Nos quedamos solamente con los criaderos activos (log volume \>0) y los datos longitudinales (Grid_type == Index)

```{r}
seleccion = datos$`log volume` > 0 & datos$Grid_type == "Index"
datos_clean <- datos[seleccion, ]
```

Dado que los datos originales se encuentran en formato largo (una fila por especie dentro de cada criadero), se reconstruyó la unidad de análisis a nivel de criadero agrupando por identificador (Sl.no), con el fin de analizar la abundancia total.

```{r}
# ==============================
# Reconstruir base por criadero
# ==============================

# Cada Sl.no representa un criadero.

datos_criadero <- datos_clean %>%
  group_by(Sl.no) %>%
  summarise(
    # Variables generales del criadero
    Season = first(Season),
    Grid_type = first(Grid_type),
    Grid_no = first(Grid_no),
    Macrohabitat = first(Macrohabitat),
    Microhabitat = first(Microhabitat),
    Temperature = first(Temperature),
    pH = first(pH),
    `log volume` = first(`log volume`),
    Latititude = first(Latititude),
    Longitude = first(Longitude),
    
    # Variables respuesta
    Prevalence = max(Prevalence, na.rm = TRUE),
    `Total mosquito emerged` = sum(`Total mosquito emerged`, na.rm = TRUE),
    
    # Abundancia por especie
    `Aedes aegypti` = sum(`Aedes aegypti`, na.rm = TRUE),
    `Aedes albopictus` = sum(`Aedes albopictus`, na.rm = TRUE),
    `Aedes vitatus` = sum(`Aedes vitatus`, na.rm = TRUE),
    `Anopheles culicifacies` = sum(`Anopheles culicifacies`, na.rm = TRUE),
    `Anopheles sinensis` = sum(`Anopheles sinensis`, na.rm = TRUE),
    `Anopheles stephensi` = sum(`Anopheles stephensi`, na.rm = TRUE),
    `Anopheles vagus` = sum(`Anopheles vagus`, na.rm = TRUE),
    `Anopheles varuna` = sum(`Anopheles varuna`, na.rm = TRUE),
    `Culex bitaeniorhynchus` = sum(`Culex bitaeniorhynchus`, na.rm = TRUE),
    `Culex gelidus` = sum(`Culex gelidus`, na.rm = TRUE),
    `Culex mimeticus` = sum(`Culex mimeticus`, na.rm = TRUE),
    `Culex quinquefasciatus` = sum(`Culex quinquefasciatus`, na.rm = TRUE),
    `Culex tritaeniorhynchus` = sum(`Culex tritaeniorhynchus`, na.rm = TRUE),
    `Tripteroides affinis` = sum(`Tripteroides affinis`, na.rm = TRUE),
    `Tripteroides aranoides` = sum(`Tripteroides aranoides`, na.rm = TRUE),
    `Armigeres subalbatus` = sum(`Armigeres subalbatus`, na.rm = TRUE)
  )

# Calculo la coocurrencia de especies.
# Variable booleana que es 1 si hay mas de una especie en el mismo criadero.
# Y 0 si hay 0 o 1 especie

datos_criadero$coocurrencia <- 
  (
    (datos_criadero$`Aedes aegypti` > 0) +
    (datos_criadero$`Aedes albopictus` > 0) +
    (datos_criadero$`Aedes vitatus` > 0) +
    (datos_criadero$`Anopheles culicifacies` > 0) +
    (datos_criadero$`Anopheles sinensis` > 0) +
    (datos_criadero$`Anopheles stephensi` > 0) +
    (datos_criadero$`Anopheles vagus` > 0) +
    (datos_criadero$`Anopheles varuna` > 0) +
    (datos_criadero$`Culex bitaeniorhynchus` > 0) +
    (datos_criadero$`Culex gelidus` > 0) +
    (datos_criadero$`Culex mimeticus` > 0) +
    (datos_criadero$`Culex quinquefasciatus` > 0) +
    (datos_criadero$`Culex tritaeniorhynchus` > 0) +
    (datos_criadero$`Tripteroides affinis` > 0) +
    (datos_criadero$`Tripteroides aranoides` > 0) +
    (datos_criadero$`Armigeres subalbatus` > 0)
  ) > 1

# Convertimos F/T en 0/1
datos_criadero$coocurrencia <- as.numeric(datos_criadero$coocurrencia)

```

### Guardamos la base para su uso en el modelado

```{r}
write.csv(datos_criadero, "datos_criadero.csv", row.names = FALSE)
```

**Selección de variables para AE**

+----------------------------+---------------------------+
| *Variables respuesta:*     | *Variables explicativas:* |
+============================+===========================+
| -   Prevalence             | -   Season                |
|                            |                           |
| -   Total mosquito emerged | -   Microhabitat          |
|                            |                           |
| -   Aedes aegypti          | -   Macrohabitat          |
|                            |                           |
| -   Aedes albopictus       | -   Temperature           |
|                            |                           |
|                            | -   pH                    |
|                            |                           |
|                            | -   log volume            |
|                            |                           |
|                            | -   co_ocurrence          |
+----------------------------+---------------------------+

```{r}
ae <- datos_criadero[, c(
  "Prevalence",
  "Total mosquito emerged",
  "Aedes aegypti",
  "Aedes albopictus",
  "Season",
  "Macrohabitat",
  "Microhabitat",
  "Temperature",
  "pH",
  "log volume",
  "Grid_no",
  "Latititude",
  "Longitude",
  "coocurrencia"
)]

# Convertimos las variables categorias en factor
ae$Season <- as.factor(ae$Season)
ae$Macrohabitat <- as.factor(ae$Macrohabitat)
ae$Microhabitat <- as.factor(ae$Microhabitat)
ae$Prevalence <- factor(ae$Prevalence, levels = c(0,1))

dim(ae)
str(ae)
```

## Paso 1: Outliers

Analizamos outliers gráficamente con boxplots e histogramas

```{r}
par(mfrow = c(2,3))
boxplot(ae$Temperature, main = "Temperature")
boxplot(ae$pH, main = "pH")
boxplot(ae$`log volume`, main = "log volume")

# Calculamos proporcion de ceros

cat("Total mosquito emerged: ")
mean(ae$`Total mosquito emerged` == 0)
cat("Aedes aegypti: ")
mean(ae$`Aedes aegypti` == 0)
cat("Aedes albopictus: ")
mean(ae$`Aedes albopictus` == 0)

# Analizamos los histogramas de las variables de abundancia

hist(ae$`Total mosquito emerged`, main="Total emerged")
hist(ae$`Aedes aegypti`, main="Aedes aegypti")
hist(ae$`Aedes albopictus`, main="Aedes albopictus")

```

En las variables de abundancia, la gran cantidad de ceros genera una fuerte asimetría, lo que provoca que los boxplots resulten poco informativos (cajas achatdas en torno a cero). Por este motivo, se opta por no utilizarlos para estas variables y analizar la distribución mediante proporción de ceros e histogramas.

**Conclusiones:**

Se observa una alta proporción de ceros en las variables de abundancia, lo que indica una distribución altamente asimétrica y sugiere la presencia de exceso de ceros. Esto implica que el modelo debe tener en cuenta el exceso de ceros, ya que la distribución observada no es compatible con modelos simples.

------------------------------------------------------------------------

## Paso 2: Homogeneidad de la varianza

Dado que las variables de abundancia tienen exceso de ceros, esto achata los boxplots, para salvar este inconveniente y poder observar diferencias en los boxplot, se analiza la **abundancia condicionada a la presencia** (se eliminan los ceros).

```{r}
ae_tot <- ae[ae$`Total mosquito emerged` > 0, ]
ae_aeg <- ae[ae$`Aedes aegypti` > 0, ]
ae_albo <- ae[ae$`Aedes albopictus` > 0, ]

par(mfrow = c(3,1), mar=c(4,4,2,1))
boxplot(`Total mosquito emerged` ~ Season, data=ae_tot)
boxplot(`Aedes aegypti` ~ Season, data=ae_aeg)
boxplot(`Aedes albopictus` ~ Season, data=ae_albo)


par(mfrow = c(3,1), mar=c(4,4,2,1))
boxplot(`Total mosquito emerged` ~ Microhabitat, data = ae_tot)
boxplot(`Aedes aegypti` ~ Microhabitat, data = ae_aeg)
boxplot(`Aedes albopictus` ~ Microhabitat, data = ae_albo)

par(mfrow = c(3,1), mar=c(4,4,2,1))
boxplot(`Total mosquito emerged` ~ Macrohabitat, data = ae_tot)
boxplot(`Aedes aegypti` ~ Macrohabitat, data = ae_aeg)
boxplot(`Aedes albopictus` ~ Macrohabitat, data = ae_albo)

```

Al analizar únicamente los valores positivos, se observan diferencias en la distribución de la abundancia entre estaciones.

-   La variable total muestra mayor dispersión en feb–march y july–september,indicando variación estacional en la abundancia.

-   Aedes aegypti presenta un patrón similar al total, con presencia en varias estaciones.

-   En cambio, Aedes albopictus muestra un comportamiento más concentrado, con mayor abundancia en april-june y baja presencia en el resto.

Ambas especies muestran dinámicas diferentes, por lo que el uso de la abundancia total podría ocultar patrones específicos.

------------------------------------------------------------------------

## Paso 3: Distribución de la variable respuesta

Se analizó la distribución de las variables respuesta.

-   Prevalence: variable dicotómica (0/1), con predominio de ceros (71%), lo que indica baja frecuencia de presencia.

-   Total mosquito emerged: presenta una distribución altamente asimétrica, con fuerte concentración en valores cercanos a cero y una cola larga hacia valores altos.

-   Aedes aegypti y Aedes albopictus muestran patrones similares, con alta proporción de ceros y presencia ocasional de valores elevados.

Las variables de conteo no siguen una distribución normal, presentando asimetría y exceso de ceros, lo que deberá ser considerado en el modelado.

------------------------------------------------------------------------

## Paso 4: Exceso de ceros

```{r}
# Proporción de ceros

cat("Proporción en Total mosquito emerged: ")
mean(ae$`Total mosquito emerged` == 0)

cat("Proporción en Aedes aegypti: ")
mean(ae$`Aedes aegypti` == 0)

cat("Proporcion en Aedes albopictus: ")
mean(ae$`Aedes albopictus` == 0)

# Total mosquito emerged: 83%
# Aedes aegypti: 92%
# Aedes albopictus: 95%

boxplot(ae$Temperature ~ (ae$`Total mosquito emerged` > 0))
boxplot(ae$`log volume` ~ (ae$`Total mosquito emerged` > 0))
boxplot(ae$pH ~ (ae$`Total mosquito emerged` > 0))
```

Si bien se eliminaron los criaderos sin agua (log volume = 0), aún se observa una alta proporción de ceros en las variables de abundancia. Estos ceros podrían responder a distintos procesos.

Por un lado, es posible que existan ceros estructurales, asociados a condiciones ambientales que limitan la presencia de mosquitos. Sin embargo, el análisis de variables como la temperatura muestra un alto solapamiento entre observaciones con y sin presencia, lo que sugiere que estas variables por sí solas no permiten identificar claramente dichos casos.

Por otro lado, se observan ceros biológicos, donde, aun existiendo condiciones potencialmente favorables, no se registra presencia de mosquitos.

Es posible la coexistencia de múltiples procesos generadores de ceros, aunque no es posible distinguirlos completamente a partir de los datos disponibles.

------------------------------------------------------------------------

## Paso 5: Colinealidad

```{r}
num_vars <- ae[, c("Temperature", "pH", "log volume")]
cor(num_vars)

pairs(num_vars)

# VIF
modelo <- lm(`Total mosquito emerged` ~ Temperature + pH + `log volume`, data = ae)
vif(modelo)
```

Se evaluó la colinealidad entre las variables explicativas continuas (Temperature, pH y log volume) mediante coeficientes de correlación y gráficos de dispersión.

Los coeficientes de correlación fueron bajos en todos los casos (r \< 0.3), lo que indica ausencia de relaciones lineales fuertes entre las variables.

Los gráficos de dispersión confirman esta observación, mostrando nubes de puntos sin patrones definidos.

Además, se calcularon los factores de inflación de la varianza (VIF), obteniéndose valores cercanos a 1 en todas las variables, lo que confirma la ausencia de colinealidad relevante.

------------------------------------------------------------------------

## Paso 6: Correlación Y\~X

```{r}
# Analisis de Prevalence

temp_bin <- cut(ae$Temperature, breaks = 6)

prop_pres <- tapply(ae$Prevalence == 1, temp_bin, mean)

par(mfrow = c(1,3), mar = c(6,4,2,1))
plot(prop_pres, type = "b", pch = 16,
     main = "Prevalencia vs temperatura",
     ylab = "",
     xlab = "",
     xaxt = "n")

axis(1, at = 1:length(prop_pres), labels = names(prop_pres), las = 2)


ph_bin <- cut(ae$pH, breaks = 5)

prop_ph <- tapply(ae$Prevalence == 1, ph_bin, mean)

plot(prop_ph, type = "b", pch = 16,
     main = "Prevalencia vs pH",
     ylab = "",
     xlab = "",
     xaxt = "n")

axis(1, at = 1:length(prop_ph), labels = names(prop_ph), las = 2)

vol_bin <- cut(ae$`log volume`, breaks = 6)

prop_vol <- tapply(ae$Prevalence == 1, vol_bin, mean)

plot(prop_vol, type = "b", pch = 16,
     main = "Prevalencia vs log volume",
     ylab = "",
     xlab = "",
     xaxt = "n")

axis(1, at = 1:length(prop_vol), labels = names(prop_vol), las = 2)


# Analizamos la abundancia (criaderos con mosquitos)

ae_pos <- ae[ae$`Total mosquito emerged` > 0, ]

# crear intervalos
temp_bin <- cut(ae_pos$Temperature, breaks = 6)

# promedio por intervalo
prom_temp <- tapply(ae_pos$`Total mosquito emerged`, temp_bin, mean)

par(mfrow = c(1,3), mar = c(6,4,2,1))

# graficar
plot(prom_temp, type = "b", pch = 16,
     main = "Abundancia prom. vs temperatura",
     xlab = "",
     ylab = "",
     xaxt = "n")

# agregar etiquetas del eje X
axis(1, at = 1:length(prom_temp), labels = names(prom_temp), las = 2)

ph_bin <- cut(ae_pos$pH, breaks = 5)
prom_ph <- tapply(ae_pos$`Total mosquito emerged`, ph_bin, mean)

plot(prom_ph, type = "b", pch = 16,
     main = "Abundancia prom. vs pH",
     xlab = "",
     ylab = "",
     xaxt = "n")

axis(1, at = 1:length(prom_ph), labels = names(prom_ph), las = 2)

vol_bin <- cut(ae_pos$`log volume`, breaks = 6)
prom_vol <- tapply(ae_pos$`Total mosquito emerged`, vol_bin, mean)

plot(prom_vol, type = "b", pch = 16,
     main = "Abundancia prom. vs log volume",
     xlab = "",
     ylab = "",
     xaxt = "n")

axis(1, at = 1:length(prom_vol), labels = names(prom_vol), las = 2)


# Analizamos la abundancia de Aedes aegyptu

ae_pos <- ae[ae$`Aedes aegypti` > 0, ]

# crear intervalos
temp_bin <- cut(ae_pos$Temperature, breaks = 6)

# promedio por intervalo
prom_temp <- tapply(ae_pos$`Aedes aegypti`, temp_bin, mean)

par(mfrow = c(1,3), mar = c(6,4,2,1))

# graficar
plot(prom_temp, type = "b", pch = 16,
     main = "aegypti promedio vs temperatura",
     xlab = "",
     ylab = "",
     xaxt = "n")

# agregar etiquetas del eje X
axis(1, at = 1:length(prom_temp), labels = names(prom_temp), las = 2)

ph_bin <- cut(ae_pos$pH, breaks = 5)
prom_ph <- tapply(ae_pos$`Aedes aegypti`, ph_bin, mean)

plot(prom_ph, type = "b", pch = 16,
     main = "aegypti promedio vs pH",
     xlab = "",
     ylab = "",
     xaxt = "n")

axis(1, at = 1:length(prom_ph), labels = names(prom_ph), las = 2)

vol_bin <- cut(ae_pos$`log volume`, breaks = 6)
prom_vol <- tapply(ae_pos$`Aedes aegypti`, vol_bin, mean)

plot(prom_vol, type = "b", pch = 16,
     main = "aegypti promedio vs log volume",
     xlab = "",
     ylab = "",
     xaxt = "n")

axis(1, at = 1:length(prom_vol), labels = names(prom_vol), las = 2)


# Analizamos la abundancia de Aedes albopictus

ae_pos <- ae[ae$`Aedes albopictus` > 0, ]

# crear intervalos
temp_bin <- cut(ae_pos$Temperature, breaks = 6)

# promedio por intervalo
prom_temp <- tapply(ae_pos$`Aedes albopictus`, temp_bin, mean)

par(mfrow = c(1,3), mar = c(6,4,2,1))

# graficar
plot(prom_temp, type = "b", pch = 16,
     main = "albopictus promedio vs temperatura",
     xlab = "",
     ylab = "",
     xaxt = "n")

# agregar etiquetas del eje X
axis(1, at = 1:length(prom_temp), labels = names(prom_temp), las = 2)

ph_bin <- cut(ae_pos$pH, breaks = 5)
prom_ph <- tapply(ae_pos$`Aedes albopictus`, ph_bin, mean)

plot(prom_ph, type = "b", pch = 16,
     main = "albopictus promedio vs pH",
     xlab = "",
     ylab = "",
     xaxt = "n")

axis(1, at = 1:length(prom_ph), labels = names(prom_ph), las = 2)

vol_bin <- cut(ae_pos$`log volume`, breaks = 6)
prom_vol <- tapply(ae_pos$`Aedes albopictus`, vol_bin, mean)

plot(prom_vol, type = "b", pch = 16,
     main = "albopictus promedio vs log volume",
     xlab = "",
     ylab = "",
     xaxt = "n")

axis(1, at = 1:length(prom_vol), labels = names(prom_vol), las = 2)



```

En cuanto a la prevalencia, se observan patrones no lineales en función de las variables ambientales (Fig. 1). La probabilidad de prevalencia tiende a concentrarse en ciertos rangos de temperatura, presenta un comportamiento no lineal respecto al pH, y aumenta con el logaritmo del volumen de agua.

En relación a la abundancia (Fig. 2), también se observan patrones no lineales. Se identifican máximos en rangos intermedios de temperatura y volumen, así como variaciones no lineales en función del pH.

Se observan diferencias en los patrones entre Aedes aegypti y Aedes albopictus (Fig 3 y 4), lo que sugiere que ambas especies responden de manera distinta a las condiciones ambientales.

Esto indica que no es adecuado asumir un comportamiento similar entre especies y que esta diferencia deberá considerarse en el modelado.

------------------------------------------------------------------------

## Paso 7: Interacciones

```{r}
levels(ae$Season)
table(ae$Season)

ae$temp_grupo <- cut(ae$Temperature, breaks = 3)
table(ae$temp_grupo)

par(mfrow = c(2,2), mar = c(6,4,2,1))
boxplot(ae$`Total mosquito emerged` ~ ae$temp_grupo,
        subset = ae$Season == "feb-march",
        main = "january-march",
        xlab = "Temperature",
        ylab = "Abundancia")

boxplot(ae$`Total mosquito emerged` ~ ae$temp_grupo,
        subset = ae$Season == "april-june",
        main = "april-june",
        xlab = "Temperature",
        ylab = "Abundancia")

boxplot(ae$`Total mosquito emerged` ~ ae$temp_grupo,
        subset = ae$Season == "july-september",
        main = "july-september",
        xlab = "Temperature",
        ylab = "Abundancia")

boxplot(ae$`Total mosquito emerged` ~ ae$temp_grupo,
        subset = ae$Season == "october-december",
        main = "october-december",
        xlab = "Temperature",
        ylab = "Abundancia")
```

Se exploró la relación entre la abundancia y la temperatura en función de la estación del año.

Se observan diferencias claras en la distribución de la abundancia entre estaciones. En particular, la estación july–september presenta mayor cantidad de valores positivos y mayor dispersión, mientras que en las demás estaciones predominan los valores cercanos a cero.

Esto indica que la estación no solo afecta el nivel de abundancia, sino que también podría modificar la relación entre la temperatura y la respuesta.

------------------------------------------------------------------------

## Paso 8: Independencia

Las observaciones no son independientes debido a la forma en que se tomaron los datos.

Por un lado, dentro de cada grilla se realizaron muchas mediciones, por lo que esas observaciones comparten el mismo contexto ambiental.

Por otro lado, cada grilla fue muestreada en 4 estaciones del año, generando grupos de mediciones correspondientes a cada visita (grilla-estación), donde las observaciones dentro de la misma visita son aún más similares entre sí.

Esta estructura deberá ser tenida en cuenta en el modelado.

------------------------------------------------------------------------

## Conclusiones del AE

La variable respuesta presenta una alta proporción de ceros, una distribución asimétrica y relaciones no lineales con las variables explicativas.\
\
Además, se identificaron diferencias entre la presencia de mosquitos y la abundancia cuando están presentes, lo que sugiere que se trata de dos procesos distintos.\
\
Estas características indican que no es adecuado utilizar modelos lineales simples.\
\
En consecuencia, se requieren modelos que consideren la naturaleza de conteo de los datos, el exceso de ceros y la posible separación entre presencia y abundancia.
