---
title: "Grupo5_Bio"
format: html
editor: visual
---

Bioestadística

# AE paper Aedes

Carga de datos

```{r}
library(readxl)
library(car)

datos <- read_excel("aedes_data.xlsx")
dim(datos)
```

## Paso 0: Filtrado e inspección inicial

**Selección de variables para AE**

+----------------------------+---------------------------+
| *Variables respuesta:*     | *Variables explicativas:* |
+============================+===========================+
| -   Prevalence             | -   Season                |
|                            |                           |
| -   Total mosquito emerged | -   Microhabitat          |
|                            |                           |
| -   Aedes aegypti          | -   Macrohabitat          |
|                            |                           |
| -   Aedes albopictus       | -   Temperature           |
|                            |                           |
|                            | -   pH                    |
|                            |                           |
|                            | -   log volume            |
+----------------------------+---------------------------+

```{r}
# Nos quedamos solamente con los criaderos activos (log volume >0)
# y los datos longitudinales (Grid_type == Index)

seleccion = datos$`log volume` > 0 & datos$Grid_type == "Index"
datos_clean <- datos[seleccion, ]

ae <- datos_clean[, c(
  "Prevalence",
  "Total mosquito emerged",
  "Aedes aegypti",
  "Aedes albopictus",
  "Season",
  "Macrohabitat",
  "Microhabitat",
  "Temperature",
  "pH",
  "log volume",
  "Grid_no",
  "Latititude",
  "Longitude"
)]

# Convertimos las variables categorias en factor
ae$Season <- as.factor(ae$Season)
ae$Macrohabitat <- as.factor(ae$Macrohabitat)
ae$Microhabitat <- as.factor(ae$Microhabitat)
ae$Prevalence <- factor(ae$Prevalence, levels = c(0,1))

dim(ae)
str(ae)
```

## Paso 1: Outliers

Analizamos outliers gráficamente con boxplots e histogramas

```{r}
par(mfrow = c(2,3))
boxplot(ae$Temperature, main = "Temperature")
boxplot(ae$pH, main = "pH")
boxplot(ae$`log volume`, main = "log volume")

# Calculamos proporcion de ceros

cat("Total mosquito emerged: ")
mean(ae$`Total mosquito emerged` == 0)
cat("Aedes aegypti: ")
mean(ae$`Aedes aegypti` == 0)
cat("Aedes albopictus: ")
mean(ae$`Aedes albopictus` == 0)

# Analizamos los histogramas de las variables de abundancia

hist(ae$`Total mosquito emerged`, main="Total emerged")
hist(ae$`Aedes aegypti`, main="Aedes aegypti")
hist(ae$`Aedes albopictus`, main="Aedes albopictus")

```

En las variables de abundancia, la gran cantidad de ceros genera una fuerte asimetría, lo que provoca que los boxplots resulten poco informativos (cajas comprimidas en torno a cero). Por este motivo, se opta por no utilizarlos para estas variables y analizar la distribución mediante proporción de ceros e histogramas.

**Conclusiones:**

Se observa una alta proporción de ceros en las variables de abundancia, lo que indica una distribución altamente asimétrica y sugiere la presencia de exceso de ceros. Esto implica que el modelo debe tener en cuenta el exceso de ceros, ya que la distribución observada no es compatible con modelos simples.

------------------------------------------------------------------------

## Paso 2: Homogeneidad de la varianza

Se evaluó la homogeneidad de varianza mediante boxplots de las variables de abundancia en función de distintas variables explicativas.

Dado que las variables de abundancia tienen exceso de ceros, esto achata los boxplots, para salvar este inconveniente y poder observar diferencias en los boxplot, se analiza la abundancia condicionada a la presencia.

```{r}
ae_tot <- ae[ae$`Total mosquito emerged` > 0, ]
ae_aeg <- ae[ae$`Aedes aegypti` > 0, ]
ae_albo <- ae[ae$`Aedes albopictus` > 0, ]

par(mfrow = c(3,1), mar=c(4,4,2,1))
boxplot(`Total mosquito emerged` ~ Season, data=ae_tot)
boxplot(`Aedes aegypti` ~ Season, data=ae_aeg)
boxplot(`Aedes albopictus` ~ Season, data=ae_albo)


par(mfrow = c(3,1), mar=c(4,4,2,1))
boxplot(`Total mosquito emerged` ~ Microhabitat, data = ae_tot)
boxplot(`Aedes aegypti` ~ Microhabitat, data = ae_aeg)
boxplot(`Aedes albopictus` ~ Microhabitat, data = ae_albo)

par(mfrow = c(3,1), mar=c(4,4,2,1))
boxplot(`Total mosquito emerged` ~ Macrohabitat, data = ae_tot)
boxplot(`Aedes aegypti` ~ Macrohabitat, data = ae_aeg)
boxplot(`Aedes albopictus` ~ Macrohabitat, data = ae_albo)

```

Al analizar únicamente los valores positivos, se observan diferencias en la distribución de la abundancia entre estaciones.

-   La variable total muestra mayor dispersión en feb–march y july–september,indicando variación estacional en la abundancia.

-   Aedes aegypti presenta un patrón similar al total, con presencia en varias estaciones.

-   En cambio, Aedes albopictus muestra un comportamiento más concentrado, con mayor abundancia en july–september y baja presencia en el resto.

Ambas especies muestran dinámicas diferentes, por lo que el uso de la abundancia total podría ocultar patrones específicos.

------------------------------------------------------------------------

## Paso 3: Distribución de la variable respuesta

Se analizó la distribución de las variables respuesta.

-   Prevalence: variable dicotómica (0/1), con predominio de ceros (81%), lo que indica baja frecuencia de presencia.

-   Total mosquito emerged: presenta una distribución altamente asimétrica, con fuerte concentración en valores cercanos a cero y una cola larga hacia valores altos.

-   Aedes aegypti y Aedes albopictus muestran patrones similares, con alta proporción de ceros y presencia ocasional de valores elevados.

Las variables de conteo no siguen una distribución normal, presentando asimetría y exceso de ceros, lo que deberá ser considerado en el modelado.

------------------------------------------------------------------------

## Paso 4: Exceso de ceros

```{r}
# Proporción de ceros

cat("Proporción en Total mosquito emerged: ")
mean(ae$`Total mosquito emerged` == 0)

cat("Proporción en Aedes aegypti: ")
mean(ae$`Aedes aegypti` == 0)

cat("Proporcion en Aedes albopictus: ")
mean(ae$`Aedes albopictus` == 0)

# Total mosquito emerged: 83%
# Aedes aegypti: 92%
# Aedes albopictus: 95%

boxplot(ae$Temperature ~ (ae$`Total mosquito emerged` > 0))
boxplot(ae$`log volume` ~ (ae$`Total mosquito emerged` > 0))
```

Si bien se eliminaron los criaderos sin agua (log volume = 0), aún se observa una alta proporción de ceros en las variables de abundancia. Estos ceros podrían responder a distintos procesos.

Por un lado, es posible que existan ceros estructurales, asociados a condiciones ambientales que limitan completamente la presencia de mosquitos. Sin embargo, el análisis de variables como la temperatura muestra un alto solapamiento entre observaciones con y sin presencia, lo que sugiere que estas variables por sí solas no permiten identificar claramente dichos casos.

Por otro lado, se observan ceros biológicos, donde, aun existiendo condiciones potencialmente favorables, no se registra presencia de mosquitos.

Es posible la coexistencia de múltiples procesos generadores de ceros, aunque no es posible distinguirlos completamente a partir de los datos disponibles.

------------------------------------------------------------------------

## Paso 5: Colinealidad

```{r}
num_vars <- ae[, c("Temperature", "pH", "log volume")]
cor(num_vars)

pairs(num_vars)

# VIF
modelo <- lm(`Total mosquito emerged` ~ Temperature + pH + `log volume`, data = ae)
vif(modelo)
```

Se evaluó la colinealidad entre las variables explicativas continuas (Temperature, pH y log volume) mediante coeficientes de correlación y gráficos de dispersión.

Los coeficientes de correlación fueron bajos en todos los casos (r \< 0.3), lo que indica ausencia de relaciones lineales fuertes entre las variables.

Los gráficos de dispersión confirman esta observación, mostrando nubes de puntos sin patrones definidos.

Además, se calcularon los factores de inflación de la varianza (VIF), obteniéndose valores cercanos a 1 en todas las variables, lo que confirma la ausencia de colinealidad relevante.

------------------------------------------------------------------------

## Paso 6: Correlación Y\~X

```{r}
# Analisis de Prevalence

temp_bin <- cut(ae$Temperature, breaks = 6)

prop_pres <- tapply(ae$Prevalence == 1, temp_bin, mean)

par(mfrow = c(1,3), mar = c(6,4,2,1))
plot(prop_pres, type = "b", pch = 16,
     main = "Prevalencia vs temperatura",
     ylab = "",
     xlab = "",
     xaxt = "n")

axis(1, at = 1:length(prop_pres), labels = names(prop_pres), las = 2)


ph_bin <- cut(ae$pH, breaks = 5)

prop_ph <- tapply(ae$Prevalence == 1, ph_bin, mean)

plot(prop_ph, type = "b", pch = 16,
     main = "Prevalencia vs pH",
     ylab = "",
     xlab = "",
     xaxt = "n")

axis(1, at = 1:length(prop_ph), labels = names(prop_ph), las = 2)

vol_bin <- cut(ae$`log volume`, breaks = 6)

prop_vol <- tapply(ae$Prevalence == 1, vol_bin, mean)

plot(prop_vol, type = "b", pch = 16,
     main = "Prevalencia vs log volume",
     ylab = "",
     xlab = "",
     xaxt = "n")

axis(1, at = 1:length(prop_vol), labels = names(prop_vol), las = 2)


# Analizamos la abundancia (criaderos con mosquitos)

ae_pos <- ae[ae$`Total mosquito emerged` > 0, ]

# crear intervalos
temp_bin <- cut(ae_pos$Temperature, breaks = 6)

# promedio por intervalo
prom_temp <- tapply(ae_pos$`Total mosquito emerged`, temp_bin, mean)

par(mfrow = c(1,3), mar = c(6,4,2,1))

# graficar
plot(prom_temp, type = "b", pch = 16,
     main = "Abundancia prom. vs temperatura",
     xlab = "",
     ylab = "",
     xaxt = "n")

# agregar etiquetas del eje X
axis(1, at = 1:length(prom_temp), labels = names(prom_temp), las = 2)

ph_bin <- cut(ae_pos$pH, breaks = 5)
prom_ph <- tapply(ae_pos$`Total mosquito emerged`, ph_bin, mean)

plot(prom_ph, type = "b", pch = 16,
     main = "Abundancia prom. vs pH",
     xlab = "",
     ylab = "",
     xaxt = "n")

axis(1, at = 1:length(prom_ph), labels = names(prom_ph), las = 2)

vol_bin <- cut(ae_pos$`log volume`, breaks = 6)
prom_vol <- tapply(ae_pos$`Total mosquito emerged`, vol_bin, mean)

plot(prom_vol, type = "b", pch = 16,
     main = "Abundancia prom. vs log volume",
     xlab = "",
     ylab = "",
     xaxt = "n")

axis(1, at = 1:length(prom_vol), labels = names(prom_vol), las = 2)


# Analizamos la abundancia de Aedes aegyptu

ae_pos <- ae[ae$`Aedes aegypti` > 0, ]

# crear intervalos
temp_bin <- cut(ae_pos$Temperature, breaks = 6)

# promedio por intervalo
prom_temp <- tapply(ae_pos$`Aedes aegypti`, temp_bin, mean)

par(mfrow = c(1,3), mar = c(6,4,2,1))

# graficar
plot(prom_temp, type = "b", pch = 16,
     main = "aegypti promedio vs temperatura",
     xlab = "",
     ylab = "",
     xaxt = "n")

# agregar etiquetas del eje X
axis(1, at = 1:length(prom_temp), labels = names(prom_temp), las = 2)

ph_bin <- cut(ae_pos$pH, breaks = 5)
prom_ph <- tapply(ae_pos$`Aedes aegypti`, ph_bin, mean)

plot(prom_ph, type = "b", pch = 16,
     main = "aegypti promedio vs pH",
     xlab = "",
     ylab = "",
     xaxt = "n")

axis(1, at = 1:length(prom_ph), labels = names(prom_ph), las = 2)

vol_bin <- cut(ae_pos$`log volume`, breaks = 6)
prom_vol <- tapply(ae_pos$`Aedes aegypti`, vol_bin, mean)

plot(prom_vol, type = "b", pch = 16,
     main = "aegypti promedio vs log volume",
     xlab = "",
     ylab = "",
     xaxt = "n")

axis(1, at = 1:length(prom_vol), labels = names(prom_vol), las = 2)


# Analizamos la abundancia de Aedes albopictus

ae_pos <- ae[ae$`Aedes albopictus` > 0, ]

# crear intervalos
temp_bin <- cut(ae_pos$Temperature, breaks = 6)

# promedio por intervalo
prom_temp <- tapply(ae_pos$`Aedes albopictus`, temp_bin, mean)

par(mfrow = c(1,3), mar = c(6,4,2,1))

# graficar
plot(prom_temp, type = "b", pch = 16,
     main = "albopictus promedio vs temperatura",
     xlab = "",
     ylab = "",
     xaxt = "n")

# agregar etiquetas del eje X
axis(1, at = 1:length(prom_temp), labels = names(prom_temp), las = 2)

ph_bin <- cut(ae_pos$pH, breaks = 5)
prom_ph <- tapply(ae_pos$`Aedes albopictus`, ph_bin, mean)

plot(prom_ph, type = "b", pch = 16,
     main = "albopictus promedio vs pH",
     xlab = "",
     ylab = "",
     xaxt = "n")

axis(1, at = 1:length(prom_ph), labels = names(prom_ph), las = 2)

vol_bin <- cut(ae_pos$`log volume`, breaks = 6)
prom_vol <- tapply(ae_pos$`Aedes albopictus`, vol_bin, mean)

plot(prom_vol, type = "b", pch = 16,
     main = "albopictus promedio vs log volume",
     xlab = "",
     ylab = "",
     xaxt = "n")

axis(1, at = 1:length(prom_vol), labels = names(prom_vol), las = 2)



```

En cuanto a la prevalencia, se observan patrones no lineales en función de las variables ambientales. La probabilidad de prevalencia tiende a concentrarse en ciertos rangos de temperatura, presenta un comportamiento no lineal respecto al pH, y aumenta con el logaritmo del volumen de agua.

En relación a la abundancia (considerando únicamente valores positivos), también se observan patrones no lineales. Se identifican máximos en rangos intermedios de temperatura y volumen, así como variaciones no lineales en función del pH.

Se observan diferencias en los patrones entre Aedes aegypti y Aedes albopictus, lo que sugiere que ambas especies responden de manera distinta a las condiciones ambientales.

Esto indica que no es adecuado asumir un comportamiento similar entre especies y que esta diferencia deberá considerarse en el modelado.

------------------------------------------------------------------------

## Paso 7: Interacciones

```{r}
levels(ae$Season)
table(ae$Season)

ae$temp_grupo <- cut(ae$Temperature, breaks = 3)
table(ae$temp_grupo)

par(mfrow = c(2,2), mar = c(6,4,2,1))
boxplot(ae$`Total mosquito emerged` ~ ae$temp_grupo,
        subset = ae$Season == "feb-march",
        main = "january-march",
        xlab = "Temperature",
        ylab = "Abundancia")

boxplot(ae$`Total mosquito emerged` ~ ae$temp_grupo,
        subset = ae$Season == "april-june",
        main = "april-june",
        xlab = "Temperature",
        ylab = "Abundancia")

boxplot(ae$`Total mosquito emerged` ~ ae$temp_grupo,
        subset = ae$Season == "july-september",
        main = "july-september",
        xlab = "Temperature",
        ylab = "Abundancia")

boxplot(ae$`Total mosquito emerged` ~ ae$temp_grupo,
        subset = ae$Season == "october-december",
        main = "october-december",
        xlab = "Temperature",
        ylab = "Abundancia")
```

Se exploró la relación entre la abundancia y la temperatura en función de la estación del año.

Se observan diferencias claras en la distribución de la abundancia entre estaciones. En particular, la estación july–september presenta mayor cantidad de valores positivos y mayor dispersión, mientras que en las demás estaciones predominan los valores cercanos a cero.

Esto indica que la estación no solo afecta el nivel de abundancia, sino que también podría modificar la relación entre la temperatura y la respuesta.

------------------------------------------------------------------------

## Paso 8: Independencia

Se observa que existen múltiples mediciones dentro de una misma grilla, lo que indica dependencia espacial entre las observaciones.

Además, las mediciones se realizaron en distintas estaciones del año, lo que introduce una posible dependencia temporal.

Por lo tanto, las observaciones no pueden considerarse completamente independientes y esta condición deberá tenerse en cuenta en el modelado.

------------------------------------------------------------------------

## Conclusiones del AE

La variable respuesta presenta una alta proporción de ceros, una distribución asimétrica y relaciones no lineales con las variables explicativas.\
\
Además, se identificaron diferencias entre la presencia de mosquitos y la abundancia cuando están presentes, lo que sugiere que se trata de dos procesos distintos.\
\
Estas características indican que no es adecuado utilizar modelos lineales simples.\
\
En consecuencia, se requieren modelos que consideren la naturaleza de conteo de los datos, el exceso de ceros y la posible separación entre presencia y abundancia.
