---
title: "Modelado presencia"
format: html
editor: visual
---

Bioestadística

# Modelado de presencia

## Justificación del modelo

La variable respuesta es presencia/ausencia de larvas, por lo que no corresponde usar un modelo lineal clásico. En su lugar, se utiliza un modelo logístico.

Además, las observaciones no son independientes, ya que están agrupadas por grilla y por visita (grilla-estación). Por este motivo, se utiliza un modelo lineal generalizado mixto (GLMM), que permite incorporar esta estructura mediante efectos aleatorios.

En este caso, se modela la dependencia a nivel de cada visita (grilla-estación), que es donde se observa mayor variabilidad en los datos.

## Carga de librerías y base

```{r}
library(readxl)
library(dplyr)
library(lme4)
library(DHARMa)

datos <- suppressWarnings(
  read_excel("aedes_data.xlsx")
)

dim(datos)
```

## Preparación de datos

Se trabaja con las mismas decisiones tomadas en el análisis exploratorio: grillas tipo Index y criaderos activos, es decir, con volumen de agua mayor a cero.

```{r}
datos_mod <- datos %>%
  filter(
    Grid_type == "Index",
    `log volume` > 0
  ) %>%
  select(
    Prevalence,
    `Total mosquito emerged`,
    `Aedes aegypti`,
    `Aedes albopictus`,
    Season,
    Temperature,
    pH,
    `log volume`,
    Macrohabitat,
    Microhabitat,
    Grid_no
  ) %>%
  mutate(
    Season = as.factor(Season),
    Macrohabitat = as.factor(Macrohabitat),
    Microhabitat = as.factor(Microhabitat),
    Grid_no = as.factor(Grid_no)
  )
```

## Estandarización de predictores

Las variables continuas se estandarizan para que los efectos sean comparables entre sí.

```{r}
datos_mod <- datos_mod %>%
  mutate(
    temp_std = as.numeric(scale(Temperature)),
    pH_std = as.numeric(scale(pH)),
    logvol_std = as.numeric(scale(`log volume`))
  )

dim(datos_mod)
# colSums(is.na(datos_mod))
```

## Estructura del modelo

El modelo se expresa como:

``` text
logit(p) = β0 + β1 * temp_std + β2 * pH_std + β3 * logvol_std + β4 * Season + u
```

Donde `p` es la probabilidad de presencia de larvas. Los términos β representan los efectos fijos de temperatura, pH, volumen y estación. El término `u` representa la variabilidad entre visitas, es decir, entre combinaciones grilla-estación.

El error no aparece explícito como en un modelo lineal clásico, porque en este caso está dado por la distribución binomial.

## Ajuste de modelos

Se comparan dos estructuras de efectos aleatorios: una por grilla y otra por visita grilla-estación.

```{r}
modelo1_presencia <- glmer(
  Prevalence ~ temp_std + pH_std + logvol_std + Season + (1 | Grid_no),
  data = datos_mod,
  family = binomial
)

modelo2_presencia <- glmer(
  Prevalence ~ temp_std + pH_std + logvol_std + Season + (1 | Grid_no:Season),
  data = datos_mod,
  family = binomial
)

AIC(modelo1_presencia, modelo2_presencia)
```

El modelo con efecto aleatorio por visita presenta un AIC mucho menor, por lo que se utiliza como modelo principal. Esto indica que la estructura grilla-estación captura mejor la dependencia de los datos que la grilla sola.

```{r}
summary(modelo2_presencia)
```

## Interpretación del modelo seleccionado

### Random effects

Std.Dev = 1.178

Existe una alta variabilidad entre las visitas (grilla-estación).

Esto indica que la presencia no depende solo de las variables ambientales, sino también del momento y lugar en que se realiza el muestreo (visita).

Es decir, dos mediciones dentro de la misma grilla pero en distintas estaciones pueden comportarse de manera diferente.

### Fixed effects

temp_std: -0.505 (p \< 0.001)

La temperatura tiene un efecto negativo significativo.

Esto indica que, a medida que aumenta la temperatura, la probabilidad de presencia tiende a disminuir, manteniendo constantes las demás variables.

Calculo de odds: exp(-0.505) = 0.60: las odds de presencia disminuyen aproximadamente un 40%.

logvol_std: +0.430 (p \< 0.001)

El volumen de agua tiene un efecto positivo significativo.

lo que indica que criaderos con mayor volumen tienden a tener mayor probabilidad de presencia.

Calculo de odds: exp(0.430) = 1.54: las odds aumentan aproximadamente un 54%.

pH_std: -0.200 (p = 0.06) No hay evidencia fuerte de que el pH influya en la presencia, aunque se observa una leve tendencia negativa.

### Season:

april-june: referencia

feb-march: -0.45 (p = 0.31) No se detectan diferencias claras respecto a la estación de referencia.

july-september: 0.48 (p = 0.25) Tampoco se observan diferencias claras, aunque hay una leve tendencia positiva.

october-december: -2.02 (p \< 0.001) Probabilidad de presencia significativamente menor respecto a la estación de referencia.

Calculo de odds: exp(-2.02) ≈ 0.13 Esto significa que las odds de presencia son aproximadamente 87% menores que en la estación de referencia (april-june).

Intercepto: -1.50 (p \< 0.001) El intercepto representa la log-odds de presencia para la situación de referencia: april-june, con temperatura, pH y log volume en su valor promedio.

En términos de odds: exp(-1.50) ≈ 0.22

Esto indica que, en la condición de referencia, la probabilidad de presencia es baja.

## Tabla comparativa de modelos

| Elemento              |  Modelo 1: Grid_no | Modelo 2: Grid_no:Season |
|-----------------------|-------------------:|-------------------------:|
| AIC                   |              906.7 |                    875.6 |
| Random effect Std.Dev |               0.70 |                     1.18 |
| temp_std              | -0.316 (p = 0.009) |       -0.505 (p = 0.001) |
| logvol_std            | 0.424 (p \< 0.001) |       0.430 (p \< 0.001) |
| pH_std                | -0.156 (p = 0.089) |       -0.200 (p = 0.062) |
| Season oct-dec        | -1.72 (p \< 0.001) |       -2.02 (p \< 0.001) |

El modelo con efecto aleatorio por visita (grilla-estación) presenta un AIC mucho menor, por lo que se selecciona como modelo principal. Además, los efectos mantienen el mismo sentido en ambos modelos, pero el modelo 2 captura mejor la variabilidad asociada al diseño de muestreo.

## Diagnóstico de residuos

```{r}
res <- simulateResiduals(modelo2_presencia)
plot(res, cex=0.45)
```

Los residuos simulados con DHARMa no muestran desviaciones importantes ni patrones sistemáticos, lo que sugiere un ajuste adecuado del modelo.

## Conclusión

El modelo seleccionado es un GLMM binomial con efecto aleatorio por visita grilla-estación. Esta estructura respeta mejor el diseño del muestreo y mejora claramente el ajuste respecto al modelo con grilla sola.

Los resultados indican que la presencia de larvas aumenta con el volumen de agua, disminuye con la temperatura y varía entre estaciones, especialmente con menor presencia en octubre-diciembre.
