---
title: "Modelado de abundancia de mosquitos Aedes"
---

```{r setup}
#| include: false

knitr::opts_chunk$set(
  echo = TRUE,
  message = FALSE,
  warning = FALSE
)
```

<https://strengejacke.github.io/sjPlot/articles/plot_model_estimates.html>

# Introducción

Este archivo documenta el proceso de modelado de abundancia de mosquitos en criaderos urbanos, a partir de datos del estudio sobre ecología de larvas de *Aedes* en Bengaluru, India.

El análisis se centra en tres respuestas de abundancia:

-   `Total mosquito emerged`
-   `Aedes aegypti`
-   `Aedes albopictus`

Como las respuestas son conteos, se comparan modelos Poisson, binomial negativa y binomial negativa inflada en ceros. La comparación inicial sirve para decidir qué familia representa mejor los datos. Luego se separan dos líneas de análisis:

-   un modelo de **macrohábitat**, que mira el contexto general o tipo de ambiente urbano;
-   un modelo de **microhábitat + condiciones del criadero**, que mira el tipo de recipiente y sus condiciones internas.

La idea no es elegir un único “modelo ganador” mezclando preguntas distintas. El macrohábitat y el microhábitat representan escalas biológicas diferentes. Por eso se modelan por separado y se diagnostican por separado.

Además, como las grillas tipo **Index** fueron relevadas en distintas estaciones, se incluye **Grid_no** como efecto aleatorio para representar la dependencia entre observaciones de una misma grilla.

# Carga de paquetes y datos

```{r}
library(readxl)
library(dplyr)
library(tibble)
library(knitr)
library(glmmTMB)
library(DHARMa)
library(emmeans)
library(DiagrammeR)
```

La ruta debe ajustarse al directorio donde se encuentre la base `aedes_data.xlsx`.

```{r}
ruta_datos <- "aedes_data.xlsx"

datos <- suppressWarnings(
  read_excel(ruta_datos)
)

dim(datos)
```

# Preparación de los datos

Antes de ajustar modelos se define la base que se va a usar para presencia y abundancia. Esta parte es importante porque las decisiones de filtrado modifican qué observaciones entran al análisis.

## Selección de grillas Index

Se trabaja con las grillas tipo `Index`, porque son las que fueron relevadas en distintas estaciones. Esto permite analizar la abundancia y presencia considerando la estructura temporal del muestreo.

## Revisión de `log volume`

Antes de filtrar, se revisa la variable `log volume`, porque es central para decidir qué observaciones deben quedar dentro del análisis de abundancia.

```{r}
summary(datos$`log volume`)
sum(is.na(datos$`log volume`))
```

```{r}
datos |>
  filter(`log volume` == 0) |> 
  count(`Final volume water(ml) without cm`, `log volume`)
```

Aunque matemáticamente `log(1) = 0`, en esta base los valores `log volume = 0` no corresponden a criaderos con 1 ml de agua. Al revisar la variable de volumen original, se observa que el menor volumen positivo registrado es mayor que 1 ml. Por eso, los valores `log volume = 0` se interpretan como criaderos secos o sin volumen útil para el análisis.

Estos criaderos secos son ceros estructurales evidentes: si no hay agua, no puede haber larvas. Por ese motivo se excluyen antes del modelado.

Sin embargo, luego de filtrar los criaderos secos, entre los criaderos con agua todavía pueden quedar ceros. Por ejemplo, puede haber agua pero no larvas por condiciones de temperatura, pH, tipo de criadero, estacionalidad u otros factores no medidos. Esta situación justifica explorar modelos inflados en cero.

## Revisión de las categorías de microhábitat

También se revisa la cantidad de observaciones por categoría de `Microhabitat`. En un estudio observacional no se espera que todas las categorías estén balanceadas. En una ciudad, algunos criaderos aparecen mucho más que otros. El problema no es el desbalance en sí, sino tener categorías con muy pocas observaciones, porque pueden generar estimaciones inestables y difíciles de interpretar.

```{r}
datos |>
  filter(
    Grid_type == "Index",
    `log volume` > 0
  ) |>
  group_by(Microhabitat) |>
  summarise(
    n_obs = n(),
    total_mosquitos = sum(`Total mosquito emerged`, na.rm = TRUE),
    ceros = sum(`Total mosquito emerged` == 0, na.rm = TRUE),
    prop_ceros = mean(`Total mosquito emerged` == 0, na.rm = TRUE),
    .groups = "drop"
  ) |>
  arrange(n_obs)
```

Al revisar **Microhabitat**, vimos que **Tree holes** y **Plant axils** tienen muy pocas observaciones. Por eso decidimos eliminarlas antes del modelado. Con tan pocos datos, esas categorías podían generar estimaciones poco confiables.

## Creación de la base de modelado

A partir de estas decisiones se crea **datos_mod**, que será la base usada para los modelos de presencia y abundancia.

```{r}
datos_mod <- datos %>%
  filter(
    Grid_type == "Index",
    `log volume` > 0,
    !Microhabitat %in% c("Tree holes", "Plant axils")
  ) %>%
  select(
    Prevalence,
    `Total mosquito emerged`,
    `Aedes aegypti`,
    `Aedes albopictus`,
    Season,
    Temperature,
    pH,
    `log volume`,
    Macrohabitat,
    Microhabitat,
    Grid_no
  ) %>%
  mutate(
    Season = as.factor(Season),
    Macrohabitat = as.factor(Macrohabitat),
    Microhabitat = as.factor(Microhabitat),
    Grid_no = as.factor(Grid_no)
  ) %>%
  droplevels()

dim(datos_mod)
str(datos_mod)
```

Controlamos cómo quedó la distribución de `Microhabitat` luego del filtrado.

```{r}
datos_mod %>%
  group_by(Microhabitat) %>%
  summarise(
    n_obs = n(),
    total_mosquitos = sum(`Total mosquito emerged`, na.rm = TRUE),
    ceros = sum(`Total mosquito emerged` == 0, na.rm = TRUE),
    prop_ceros = mean(`Total mosquito emerged` == 0, na.rm = TRUE),
    .groups = "drop"
  ) %>%
  arrange(n_obs)
```

## Estandarizacón de variables

Las variables continuas se estandarizan para facilitar la comparación entre efectos. En los modelos, un cambio de una unidad en estas variables representa un cambio de una desviación estándar en la variable original.

```{r}
datos_mod <- datos_mod %>%
  mutate(
    temp_std = as.numeric(scale(Temperature)),
    pH_std = as.numeric(scale(pH)),
    logvol_std = as.numeric(scale(`log volume`))
  )

sum(is.na(datos_mod))
```

## Evaluación de sobredispersión e inflación de ceros

Antes de ajustar modelos, se evalúa la proporción de ceros, la media, la varianza y el índice de dispersión de cada respuesta.

En una distribución Poisson, la media y la varianza deberían ser aproximadamente similares. Por eso, un índice de dispersión muy superior a 1 es una señal de sobredispersión.

```{r}
resumen_abundancia <- data.frame(
  respuesta = c("Total mosquito emerged", "Aedes aegypti", "Aedes albopictus"),
  n = c(
    length(datos_mod$`Total mosquito emerged`),
    length(datos_mod$`Aedes aegypti`),
    length(datos_mod$`Aedes albopictus`)
  ),
  proporcion_ceros = c(
    mean(datos_mod$`Total mosquito emerged` == 0, na.rm = TRUE),
    mean(datos_mod$`Aedes aegypti` == 0, na.rm = TRUE),
    mean(datos_mod$`Aedes albopictus` == 0, na.rm = TRUE)
  ),
  media = c(
    mean(datos_mod$`Total mosquito emerged`, na.rm = TRUE),
    mean(datos_mod$`Aedes aegypti`, na.rm = TRUE),
    mean(datos_mod$`Aedes albopictus`, na.rm = TRUE)
  ),
  varianza = c(
    var(datos_mod$`Total mosquito emerged`, na.rm = TRUE),
    var(datos_mod$`Aedes aegypti`, na.rm = TRUE),
    var(datos_mod$`Aedes albopictus`, na.rm = TRUE)
  )
)

resumen_abundancia$indice_dispersion <- resumen_abundancia$varianza / resumen_abundancia$media

resumen_abundancia
```

Las tres respuestas suelen presentar una proporción alta de ceros y un índice de dispersión superior a 1. Esto indica que un modelo Poisson simple probablemente no sea adecuado.

La alta proporción de ceros sugiere que puede existir un proceso adicional generando ceros extra. Por este motivo, se comparan tres tipos de modelos:

1.  Poisson.
2.  Binomial negativa, para manejar sobredispersión.
3.  Binomial negativa inflada en cero, para manejar sobredispersión y ceros extra.

## Estrategia de modelado

Primero se evaluó qué tipo de modelo es más adecuado para analizar la abundancia de mosquitos. Se compararon tres opciones: Poisson, binomial negativo y binomial negativo inflado en ceros.

Una vez elegido el modelo más adecuada para los conteos, se plantearon modelos separados para macrohábitat y microhábitat. No se buscó un único modelo ganador entre ambos, porque responden preguntas distintas: el macrohábitat describe el contexto general del ambiente urbano, mientras que el microhábitat describe el tipo de criadero y sus condiciones internas.

```{r}
grViz("
digraph seleccion_modelos {

  graph [layout = dot, rankdir = TB]

  node [
    shape = rectangle,
    style = 'rounded,filled',
    fillcolor = '#F2F2F2',
    color = '#4D4D4D',
    fontname = Helvetica,
    fontsize = 12
  ]

  edge [
    color = '#4D4D4D',
    arrowsize = 0.8
  ]

  A [label = 'Datos de abundancia']
  B [label = 'Selección de familia de errores\nPoisson / NB / ZINB']
  C [label = 'Familia elegida para conteos']
  D1 [label = 'Modelo de macrohábitat\nPregunta: vecindario / ambiente urbano']
  D2 [label = 'Modelo de microhábitat + condiciones\nPregunta: criadero y condiciones internas']
  E1 [label = 'Diagnóstico DHARMa']
  E2 [label = 'Diagnóstico DHARMa']
  F1 [label = 'Inferencias del modelo\nsummary + emmeans']
  F2 [label = 'Inferencias del modelo\nsummary + emmeans']

  A -> B -> C
  C -> D1 -> E1 -> F1
  C -> D2 -> E2 -> F2
}
")
```

El modelo de macrohábitat se interpreta como una pregunta sobre el ambiente general donde se encuentra el criadero. El modelo de microhábitat + condiciones se interpreta como una pregunta sobre el recipiente y las condiciones internas del criadero.

Por eso, en esta versión el modelo de macrohábitat no incluye temperatura, pH ni volumen. Esas variables son condiciones medidas dentro del criadero y se analizan en la línea de microhábitat.

------------------------------------------------------------------------

# Etapa 1 — Selección de familia de errores

Se comparan modelos con los mismos predictores, cambiando solo la familia: Poisson, binomial negativa o binomial negativa inflada en ceros. Esto permite evaluar qué tipo de modelo se ajusta mejor a la variable respuesta sin mezclar esta decisión con cambios en las covariables del modelo.

La fórmula base usada para esta comparación es:

**respuesta \~ Season + temp_std + pH_std + logvol_std + (1 \| Grid_no)**

En los modelos ZINB se agrega:

**ziformula = \~ Season**

En un modelo inflado en ceros hay dos partes. La parte condicional es el modelo de conteo: estima cuántos mosquitos se esperan en cada criadero. Esta parte también puede dar cero, porque un criadero puede tener agua y aun así no producir mosquitos.

La parte **ziformula** se agrega cuando hay demasiados ceros. Es decir, el modelo de conteo ya espera algunos ceros, pero en los datos aparecen más ceros de los que ese modelo maneja bien. Entonces se agrega una parte extra para representar esos ceros adicionales.

## Abundancia total

```{r}
modelo_total_pois <- glmmTMB(
  `Total mosquito emerged` ~ Season + temp_std + pH_std + logvol_std + (1 | Grid_no),
  family = poisson,
  data = datos_mod
)

modelo_total_nb <- glmmTMB(
  `Total mosquito emerged` ~ Season + temp_std + pH_std + logvol_std + (1 | Grid_no),
  family = nbinom2,
  data = datos_mod
)

modelo_total_zinb_base <- glmmTMB(
  `Total mosquito emerged` ~ Season + temp_std + pH_std + logvol_std + (1 | Grid_no),
  ziformula = ~ Season,
  family = nbinom2,
  data = datos_mod
)

AIC(modelo_total_pois, modelo_total_nb, modelo_total_zinb_base)
```

## Abundancia de *Aedes aegypti*

```{r}
modelo_aegypti_pois <- glmmTMB(
  `Aedes aegypti` ~ Season + temp_std + pH_std + logvol_std + (1 | Grid_no),
  family = poisson,
  data = datos_mod
)

modelo_aegypti_nb <- glmmTMB(
  `Aedes aegypti` ~ Season + temp_std + pH_std + logvol_std + (1 | Grid_no),
  family = nbinom2,
  data = datos_mod
)

modelo_aegypti_zinb_base <- glmmTMB(
  `Aedes aegypti` ~ Season + temp_std + pH_std + logvol_std + (1 | Grid_no),
  ziformula = ~ Season,
  family = nbinom2,
  data = datos_mod
)

AIC(modelo_aegypti_pois, modelo_aegypti_nb, modelo_aegypti_zinb_base)
```

## Abundancia de *Aedes albopictus*

```{r}
modelo_albopictus_pois <- glmmTMB(
  `Aedes albopictus` ~ Season + temp_std + pH_std + logvol_std + (1 | Grid_no),
  family = poisson,
  data = datos_mod
)

modelo_albopictus_nb <- glmmTMB(
  `Aedes albopictus` ~ Season + temp_std + pH_std + logvol_std + (1 | Grid_no),
  family = nbinom2,
  data = datos_mod
)

modelo_albopictus_zinb_base <- glmmTMB(
  `Aedes albopictus` ~ Season + temp_std + pH_std + logvol_std + (1 | Grid_no),
  ziformula = ~ Season,
  family = nbinom2,
  data = datos_mod
)

AIC(modelo_albopictus_pois, modelo_albopictus_nb, modelo_albopictus_zinb_base)
```

## Resumen de la comparación base

| **Respuesta** | **Total mosquito emerged** | **Aedes aegypti** | **Aedes albopictus** |
|----|----|----|----|
| **Poisson** | 4123 | 2721 | 1329 |
| **NB** | 1850 | 1067 | 584 |
| **ZINB** | 1804 | 1059 | 568 |

: Los modelos ZINB presentan el menor AIC en las tres respuestas. Por lo tanto, para continuar el análisis se utlizan **modelos binomiales negativos inflados en cero**, especialmente porque permiten modelar dos procesos: la abundancia esperada y la probabilidad de ceros extra.

------------------------------------------------------------------------

# Etapa 2 — Modelos para abundancia total

## Modelo de macrohábitat

Este modelo pregunta si la abundancia cambia según el tipo de ambiente urbano o vecindario. No intenta explicar el detalle del recipiente, sino el contexto general donde aparece el criadero.

```{r}
modelo_total_macro <- glmmTMB(
  `Total mosquito emerged` ~ Season + Macrohabitat + (1 | Grid_no),
  ziformula = ~ Season,
  family = nbinom2,
  data = datos_mod
)

```

```{r}
res_total_macro <- simulateResiduals(modelo_total_macro)
plot(res_total_macro)
```

El diagnóstico con DHARMa no muestra problemas importantes en los residuos. El QQ plot se ve bastante alineado con la diagonal y los test de uniformidad, dispersión y outliers no son significativos. Además, en el gráfico de residuos versus predichos no aparecen desviaciones significativas. Por eso, este modelo parece ajustar razonablemente bien para analizar la abundancia total desde la escala de macrohábitat.

## Interpretacion del modelo

```{r}
AIC(modelo_total_macro)
summary(modelo_total_macro)
```

La parte condicional estima la abundancia esperada de mosquitos emergidos, mientras que la parte de inflación de ceros modela la presencia de ceros adicionales.

En la parte condicional, la estación **feb-march** tiene un coeficiente positivo y significativo. Esto indica que en esta estación la abundancia esperada es mayor que en la estación de referencia.

Como el modelo usa link log:

exp(1.064) = 2.90

**feb-march** tiene una abundancia esperada aproximadamente **2,9 veces mayor** que la estación de referencia (april-june). En porcentaje: 189%

En cambio, **july-september** y **october-december** tienen un coeficiente positivo pero no significativo, esto significa que el modelo no encuentra evidencia suficiente para afirmar que la abundancia sea diferente a la estación de referencia.

Para Macrohabitat, el nivel **Lake** aparece con un coeficiente negativo y significativo. Esto indica que, manteniendo constante la estación, los sitios ubicados en macrohábitat tipo lago presentaron menor abundancia que el macrohábitat de referencia.

exp(-1.0005) = 0.37

La abundancia esperada en **Lake** es aproximadamente **0,37 veces** la del macrohábitat de referencia. En porcentaje: -63.2%

Medium dense queda cerca del límite de significancia, entonces no lo interpretamos como un efecto claro.

El efecto aleatorio de `Grid_no` tiene una varianza prácticamente nula. Esto indica que las diferencias entre grillas no explican mucha variación adicional una vez consideradas la estación y el macrohábitat.

En la parte de inflación de ceros, **october-december** tiene un coeficiente positivo y significativo. Esta parte del modelo no habla de abundancia de mosquitos, sino de la aparición de ceros adicionales.

Como esta parte usa una escala **logit**, al exponenciar el coeficiente obtenemos un **odds ratio**.

exp(1.4876) = 4.4

Lo que indica que en october-december los odds de aparecer ceros adicionales son unas 4.4 veces mayores que en la estación de referencia.

**july-september** tiene un coeficiente negativo cercano al límite, lo que podría indicar menos ceros extra, pero no lo tomamos como un resultado claro.

## Contrastes entre macrohábitats:

### Lake

```{r}
emm_total_macro <- emmeans(
  modelo_total_macro,
  ~ Macrohabitat,
  type = "response"
)

emm_total_macro

pairs(
  emm_total_macro,
  adjust = "tukey"
)
```

El summary() sugería que Lake tenía menor abundancia que Barren Land. emmeans confirma esa dirección porque Lake tiene la media más baja y Barren Land la más alta. Pero el contraste ajustado por Tukey no da significativo. Entonces lo dejo como una tendencia, no como una conclusión fuerte.

### feb-march

```{r}
library(emmeans)

# Medias estimadas por estación
emm_total_macro_season <- emmeans(
  modelo_total_macro,
  ~ Season,
  type = "response",
  component = "cond"
)

emm_total_macro_season

# Contrastes entre estaciones con ajuste de Tukey
contrastes_total_macro_season <- pairs(
  emm_total_macro_season,
  adjust = "tukey"
)

contrastes_total_macro_season
```

El contraste confirma lo que vimos en el summary. Febrero-marzo tiene la media estimada más alta, 8.27, mientras que abril-junio tiene 2.85. En los contrastes, la comparación abril-junio sobre febrero-marzo da significativa con p ajustado 0.0047. Como el ratio está invertido, hago 1 dividido 0.345 y me da 2.9. Entonces puedo decir que febrero-marzo tiene una abundancia esperada casi 3 veces mayor que abril-junio. Las demás comparaciones entre estaciones no quedan significativas.

## Modelo de microhábitat + condiciones del criadero

Este modelo mira el tipo de criadero y sus condiciones internas: temperatura, pH y volumen. Este es el modelo más alineado con la pregunta del microhábitat, porque no solo importa qué tipo de recipiente es, sino también cómo son las condiciones dentro de ese recipiente.

```{r}
modelo_total_micro_cond <- glmmTMB(
  `Total mosquito emerged` ~ Season + Microhabitat + temp_std + pH_std + logvol_std + (1 | Grid_no),
  ziformula = ~ Season,
  family = nbinom2,
  data = datos_mod
)

```

```{r}
res_total_micro_cond <- simulateResiduals(modelo_total_micro_cond)
plot(res_total_micro_cond)
```

El diagnóstico con DHARMa no muestra problemas importantes en los residuos. El QQ plot se ve bastante alineado con la diagonal y los test de uniformidad, dispersión y outliers no son significativos. Además, en el gráfico de residuos versus predichos no aparecen desviaciones significativas. Por eso, este modelo parece ajustar razonablemente bien para analizar la abundancia total desde la escala de macrohábitat.

```{r}
AIC(modelo_total_micro_cond)
summary(modelo_total_micro_cond)

```

La parte condicional estima la abundancia esperada de mosquitos emergidos, mientras que la parte de inflación de ceros modela la presencia de ceros adicionales.

En la parte condicional, la estación feb-march tiene un coeficiente positivo y significativo. Esto indica que en esta estación la abundancia esperada es mayor que en la estación de referencia.

Como el modelo usa link log:

exp(1.08278) = 2.95

**feb-march** tiene una abundancia esperada aproximadamente 2,95 veces mayor que la estación de referencia (april-june). En porcentaje: 195%.

En cambio, july-september tiene un coeficiente positivo pero no significativo, y october-december tiene un coeficiente negativo pero no significativo. Esto significa que el modelo no encuentra evidencia suficiente para afirmar que la abundancia sea diferente a la estación de referencia en esas dos estaciones.

Para Microhabitat, ningún nivel aparece con p-valor menor a 0.05. Esto significa que, en este modelo, no encontramos evidencia suficiente para afirmar que algún tipo de microhábitat tenga una abundancia esperada diferente al microhábitat de referencia.

**Grinding stones** tiene un coeficiente positivo y queda relativamente cerca del límite, pero como el p-valor es mayor a 0.05, no lo interpretamos como un efecto claro.

Entre las condiciones del criadero, **temp_std** tiene un coeficiente negativo y significativo. Esto indica que, a mayor temperatura estandarizada, la abundancia esperada de mosquitos emergidos disminuye.

Como el modelo usa link log:

exp(-0.36562) = 0.69

Esto significa que, por cada aumento de una unidad estandarizada en temperatura, la abundancia esperada queda aproximadamente en 0,69 veces el valor anterior. En porcentaje: -30.6%.

En cambio, pH_std y logvol_std no son significativos. Esto significa que el modelo no encuentra evidencia suficiente para afirmar que el pH o el volumen tengan una relación clara con la abundancia total en este modelo.

El efecto aleatorio de Grid_no tiene una varianza prácticamente nula. Esto indica que las diferencias entre grillas no explican mucha variación adicional una vez consideradas la estación, el microhábitat y las condiciones del criadero.

En la parte de inflación de ceros, october-december tiene un coeficiente positivo y significativo. Esta parte del modelo no habla de abundancia de mosquitos, sino de la aparición de ceros adicionales.

Como esta parte usa una escala logit, al exponenciar el coeficiente obtenemos un odds ratio.

exp(1.5416) = 4.67

Lo que indica que en october-december los odds de aparecer ceros adicionales son unas 4.67 veces mayores que en la estación de referencia.

july-september tiene un coeficiente negativo, pero no significativo. Entonces no lo tomamos como un resultado claro.

## Contrastes entre microhábitats:

### feb-march

```{r}
library(emmeans)

emm_total_micro_season <- emmeans(
  modelo_total_micro_cond,
  ~ Season,
  type = "response",
  component = "cond"
)

emm_total_micro_season

pairs(
  emm_total_micro_season,
  adjust = "tukey"
)
```

Los contrastes refuerzan el resultado del summary. Febrero-marzo tiene la media estimada más alta, 9.31. La diferencia con abril-junio es significativa después de Tukey, y al invertir el ratio vemos que febrero-marzo tiene casi 3 veces más abundancia esperada. Además, también se diferencia de julio-septiembre y octubre-diciembre. Entonces acá sí podemos decir que febrero-marzo aparece como la estación con mayor abundancia total esperada.

------------------------------------------------------------------------

# Etapa 3 — Modelos para abundancia de *Aedes aegypti*

Para *Aedes aegypti* se sigue la misma lógica. Se ajusta un modelo de macrohábitat y un modelo de microhábitat + condiciones. Si alguno muestra problemas en DHARMa, no se fuerza la interpretación.

## Modelo de macrohábitat

```{r}
modelo_aegypti_macro <- glmmTMB(
  `Aedes aegypti` ~ Season + Macrohabitat + (1 | Grid_no),
  ziformula = ~ Season,
  family = nbinom2,
  data = datos_mod
)

```

```{r}
res_aegypti_macro <- simulateResiduals(modelo_aegypti_macro)
plot(res_aegypti_macro)
```

```{r}
AIC(modelo_aegypti_macro)
summary(modelo_aegypti_macro)

```

La parte condicional estima la abundancia esperada de *Aedes aegypti*, mientras que la parte de inflación de ceros modela la presencia de ceros adicionales.

En la parte condicional, la estación feb-march tiene un coeficiente positivo y significativo. Esto indica que en esta estación la abundancia esperada de *Aedes aegypti* es mayor que en la estación de referencia.

Como el modelo usa link log:

exp(1.4916) = 4.44

feb-march tiene una abundancia esperada aproximadamente 4.44 veces mayor que la estación de referencia. En porcentaje: 344%.

En cambio, july-september y october-december tienen coeficientes positivos pero no significativos. Esto significa que el modelo no encuentra evidencia suficiente para afirmar que la abundancia de *Aedes aegypti* sea diferente a la estación de referencia en esas dos estaciones.

Para Macrohabitat, el nivel Lake aparece con un coeficiente negativo y significativo. Esto indica que, manteniendo constante la estación, los sitios ubicados en macrohábitat tipo lago presentaron menor abundancia esperada de *Aedes aegypti* que el macrohábitat de referencia.

exp(-2.2967) = 0.10

La abundancia esperada de *Aedes aegypti* en Lake es aproximadamente 0.10 veces la del macrohábitat de referencia. En porcentaje: -89.9%.

Esto significa que en los sitios tipo lago la abundancia esperada fue mucho menor que en la categoría de referencia.

Plantation queda cerca del límite de significancia, pero no lo interpretamos como un efecto claro.

El efecto aleatorio de Grid_no tiene una varianza prácticamente nula. Esto indica que las diferencias entre grillas no explican mucha variación adicional una vez consideradas la estación y el macrohábitat.

En la parte de inflación de ceros, october-december tiene un coeficiente positivo y significativo. Esta parte del modelo no habla de abundancia de mosquitos, sino de la aparición de ceros adicionales.

Como esta parte usa una escala logit, al exponenciar el coeficiente obtenemos un odds ratio.

exp(1.1267) = 3.09

Lo que indica que en october-december los odds de aparecer ceros adicionales son unas 3.09 veces mayores que en la estación de referencia.

feb-march y july-september no son significativos en la parte de inflación de ceros, por lo tanto no encontramos evidencia suficiente para afirmar que cambien los ceros adicionales respecto de la estación de referencia.

```{r}
emm_aegypti_macro <- emmeans(
  modelo_aegypti_macro,
  pairwise ~ Macrohabitat,
  type = "response",
  adjust = "tukey"
)

emm_aegypti_macro$emmeans
emm_aegypti_macro$contrasts
```

## Modelo de microhábitat + condiciones del criadero

```{r}
modelo_aegypti_micro_cond <- glmmTMB(
  `Aedes aegypti` ~ Season + Microhabitat + temp_std + pH_std + logvol_std + (1 | Grid_no),
  ziformula = ~ Season,
  family = nbinom2,
  data = datos_mod
)

```

```{r}
res_aegypti_micro_cond <- simulateResiduals(modelo_aegypti_micro_cond)
plot(res_aegypti_micro_cond)

```

```{r}
AIC(modelo_aegypti_micro_cond)
summary(modelo_aegypti_micro_cond)

```

La parte condicional estima la abundancia esperada de *Aedes aegypti*, mientras que la parte de inflación de ceros modela la presencia de ceros adicionales.

En la parte condicional, las estaciones feb-march, july-september y october-december no tienen p-valores menores a 0.05. Esto significa que, en este modelo, no encontramos evidencia suficiente para afirmar que la abundancia de *Aedes aegypti* sea diferente entre esas estaciones y la estación de referencia.

Para Microhabitat, el nivel Grinding stones aparece con un coeficiente positivo y significativo. Esto indica que, manteniendo constantes la estación, la temperatura, el pH y el volumen, los criaderos tipo Grinding stones presentaron mayor abundancia esperada de *Aedes aegypti* que el microhábitat de referencia.

Como el modelo usa link log:

exp(3.0354) = 20.81

La abundancia esperada de *Aedes aegypti* en Grinding stones es aproximadamente 20.8 veces mayor que en el microhábitat de referencia. En porcentaje: 1981%.

Este efecto es muy grande, por eso conviene interpretarlo con cuidado. Indica una asociación fuerte entre Grinding stones y mayor abundancia esperada de *Aedes aegypti*, pero también puede estar influido por la distribución de los datos y por la categoría usada como referencia.

Pots tiene un coeficiente positivo y queda cerca del límite de significancia, pero como el p-valor es mayor a 0.05 no lo interpretamos como un efecto claro.

Los demás niveles de Microhabitat no son significativos. Esto significa que el modelo no encuentra evidencia suficiente para afirmar que tengan una abundancia diferente al microhábitat de referencia.

Entre las condiciones del criadero, temp_std, pH_std y logvol_std no son significativos. Esto significa que, en este modelo, no encontramos evidencia suficiente para afirmar que temperatura, pH o volumen tengan una relación clara con la abundancia de *Aedes aegypti*.

El efecto aleatorio de Grid_no tiene una varianza importante. Esto indica que, en este modelo, sí hay diferencias entre grillas que explican parte de la variación en la abundancia de *Aedes aegypti*. Es decir, algunas grillas tienden a tener más o menos abundancia que otras, aun después de considerar estación, microhábitat y condiciones del criadero.

En la parte de inflación de ceros, ninguna estación tiene un p-valor menor a 0.05. Por lo tanto, en este modelo no encontramos evidencia suficiente para afirmar que alguna estación cambie claramente los ceros adicionales respecto de la estación de referencia.

También aparece un valor muy extremo en Seasonjuly-september dentro de la parte de inflación de ceros, con un error estándar muy grande. Esto no se interpreta como un efecto real, sino como una señal de que esa parte del modelo puede estar estimando con poca estabilidad para esa categoría.

```{r}
emm_aegypti_micro_cond <- emmeans(
  modelo_aegypti_micro_cond,
  pairwise ~ Microhabitat,
  type = "response",
  adjust = "tukey"
)

emm_aegypti_micro_cond$emmeans
emm_aegypti_micro_cond$contrasts
```

------------------------------------------------------------------------

# Etapa 4 — Modelos para abundancia de *Aedes albopictus*

## Modelo de macrohábitat

```{r}
modelo_albopictus_macro <- glmmTMB(
  `Aedes albopictus` ~ Season + Macrohabitat + (1 | Grid_no),
  ziformula = ~ Season,
  family = nbinom2,
  data = datos_mod
)

```

```{r}
res_albopictus_macro <- simulateResiduals(modelo_albopictus_macro)
plot(res_albopictus_macro)
```

```{r}
summary(modelo_albopictus_macro)
AIC(modelo_albopictus_macro)
```

La parte condicional estima la abundancia esperada de *Aedes albopictus*, mientras que la parte de inflación de ceros modela la presencia de ceros adicionales.

En la parte condicional, las estaciones `feb-march`, `july-september` y `october-december` no tienen p-valores menores a 0.05. Esto significa que el modelo no encuentra evidencia suficiente para afirmar que la abundancia de *Aedes albopictus* sea diferente a la estación de referencia.

Para `Macrohabitat`, el nivel `High dense` aparece con un coeficiente negativo y significativo. Esto indica que, manteniendo constante la estación, los sitios ubicados en macrohábitat de alta densidad presentaron menor abundancia esperada de *Aedes albopictus* que el macrohábitat de referencia.

Como el modelo usa link log:

exp(-1.9690) = 0.14

La abundancia esperada de *Aedes albopictus* en `High dense` es aproximadamente 0.14 veces la del macrohábitat de referencia. En porcentaje: -86%.

Esto significa que en los sitios de alta densidad la abundancia esperada fue mucho menor que en la categoría de referencia.

Los demás niveles de `Macrohabitat` no son significativos. Esto significa que el modelo no encuentra evidencia suficiente para afirmar que tengan una abundancia diferente al macrohábitat de referencia.

El efecto aleatorio de `Grid_no` tiene una varianza prácticamente nula. Esto indica que las diferencias entre grillas no explican mucha variación adicional una vez consideradas la estación y el macrohábitat.

En la parte de inflación de ceros, `july-september` tiene un coeficiente negativo y significativo. Esta parte del modelo no habla de abundancia de mosquitos, sino de la aparición de ceros adicionales.

Como esta parte usa una escala logit, al exponenciar el coeficiente obtenemos un odds ratio.

exp(-3.0726) = 0.046

Esto indica que en `july-september` los odds de aparecer ceros adicionales son aproximadamente 0.046 veces los de la estación de referencia. Dicho más simple, en `july-september` hay menos tendencia a presentar ceros adicionales.

En cambio, `feb-march` y `october-december` no son significativos en la parte de inflación de ceros. Por lo tanto, no encontramos evidencia suficiente para afirmar que cambien los ceros adicionales respecto de la estación de referencia.

```{r}
emm_albopictus_macro <- emmeans(
  modelo_albopictus_macro,
  pairwise ~ Macrohabitat,
  type = "response",
  adjust = "tukey"
)

emm_albopictus_macro$emmeans
emm_albopictus_macro$contrasts
```

## Modelo de microhábitat + condiciones del criadero

```{r}
modelo_albopictus_micro_cond <- glmmTMB(
  `Aedes albopictus` ~ Season + Microhabitat + temp_std + pH_std + logvol_std + (1 | Grid_no),
  ziformula = ~ Season,
  family = nbinom2,
  data = datos_mod
)


```

```{r}
res_albopictus_micro_cond <- simulateResiduals(modelo_albopictus_micro_cond)
plot(res_albopictus_micro_cond)
```

```{r}
AIC(modelo_albopictus_micro_cond)
summary(modelo_albopictus_micro_cond)

```

La parte condicional estima la abundancia esperada de *Aedes albopictus*, mientras que la parte de inflación de ceros modela la presencia de ceros adicionales.

En la parte condicional, las estaciones `feb-march`, `july-september` y `october-december` no tienen p-valores menores a 0.05. Esto significa que el modelo no encuentra evidencia suficiente para afirmar que la abundancia de *Aedes albopictus* sea diferente a la estación de referencia.

Para `Microhabitat`, ningún nivel tiene p-valor menor a 0.05. Esto significa que, en este modelo, no encontramos evidencia suficiente para afirmar que algún tipo de microhábitat tenga una abundancia esperada diferente al microhábitat de referencia.

`Pots` tiene un coeficiente positivo y queda cerca del límite de significancia, pero como el p-valor es mayor a 0.05 no lo interpretamos como un efecto claro.

Entre las condiciones del criadero, `pH_std` tiene un coeficiente positivo y significativo. Esto indica que, a mayor pH estandarizado, la abundancia esperada de *Aedes albopictus* aumenta.

Como el modelo usa link log:

exp(0.2153) = 1.24

Esto significa que, por cada aumento de una unidad estandarizada en pH, la abundancia esperada de *Aedes albopictus* es aproximadamente 1.24 veces mayor. En porcentaje: 24%.

También `logvol_std` tiene un coeficiente negativo y significativo. Esto indica que, a mayor volumen estandarizado del criadero, la abundancia esperada de *Aedes albopictus* disminuye.

exp(-0.5144) = 0.60

Esto significa que, por cada aumento de una unidad estandarizada en volumen, la abundancia esperada queda aproximadamente en 0.60 veces el valor anterior. En porcentaje: -40%.

En cambio, `temp_std` no es significativo. Esto significa que el modelo no encuentra evidencia suficiente para afirmar que la temperatura tenga una relación clara con la abundancia de *Aedes albopictus*.

El efecto aleatorio de `Grid_no` tiene una varianza prácticamente nula. Esto indica que las diferencias entre grillas no explican mucha variación adicional una vez consideradas la estación, el microhábitat y las condiciones del criadero.

En la parte de inflación de ceros, `july-september` tiene un coeficiente negativo y significativo. Esta parte del modelo no habla de abundancia de mosquitos, sino de la aparición de ceros adicionales.

Como esta parte usa una escala logit, al exponenciar el coeficiente obtenemos un odds ratio.

exp(-2.6680) = 0.069

Esto indica que en `july-september` los odds de aparecer ceros adicionales son aproximadamente 0.069 veces los de la estación de referencia. Dicho más simple, en `july-september` hay menos tendencia a presentar ceros adicionales.

`feb-march` y `october-december` no son significativos en la parte de inflación de ceros. Por lo tanto, no encontramos evidencia suficiente para afirmar que cambien los ceros adicionales respecto de la estación de referencia.

```{r}
emm_albopictus_micro_cond <- emmeans(
  modelo_albopictus_micro_cond,
  pairwise ~ Microhabitat,
  type = "response",
  adjust = "tukey"
)

emm_albopictus_micro_cond$emmeans
emm_albopictus_micro_cond$contrasts
```

------------------------------------------------------------------------

# Conclusiones

## Abundancia total de mosquitos

1.  La estación feb-march aparece asociada a mayor abundancia esperada. En los modelos donde fue significativa, la abundancia esperada fue casi 3 veces mayor que en la estación de referencia.

2.  El macrohábitat Lake aparece asociado a menor abundancia total. En el modelo de macrohábitat, la abundancia esperada en Lake fue aproximadamente 63% menor que en la categoría de referencia.

3.  Cuando pasamos al modelo de microhábitat + condiciones del criadero, el tipo de microhábitat no mostró efectos claros, pero sí apareció un efecto de la temperatura: a mayor temperatura estandarizada, menor abundancia esperada total. La abundancia baja aproximadamente 30% por cada unidad estandarizada de temperatura.

4.  En la parte de inflación de ceros, october-december aparece con más ceros adicionales. O sea, en esa estación hay más casos sin mosquitos emergidos.

## *Aedes aegypti*

1.  En el modelo de macrohábitat, feb-march tiene mayor abundancia esperada. La abundancia estimada fue unas 4.4 veces mayor que en la estación de referencia.

2.  Lake aparece con una abundancia mucho menor. La abundancia esperada en Lake fue cerca de 90% menor que en la categoría de referencia.

3.  Cuando se analiza el modelo de microhábitat + condiciones, el resultado más fuerte es Grinding stones. Ese microhábitat aparece con una abundancia esperada mucho mayor de *Aedes aegypti*. El efecto es grande, así que conviene decirlo con cuidado, pero marca una asociación fuerte entre *aegypti* y ese tipo de criadero.

4.  En este modelo, temperatura, pH y volumen no aparecen como efectos claros para *aegypti*.

5.  También aparece algo importante: en el modelo micro + condiciones, el efecto aleatorio de Grid_no sí tiene varianza alta. Eso indica que hay diferencias entre grillas que siguen pesando en la abundancia de *aegypti*.

## *Aedes albopictus*

En el modelo de macrohábitat, el resultado más claro es que **`High dense` tiene menor abundancia esperada**. La abundancia esperada fue aproximadamente 86% menor que en la categoría de referencia.

Las estaciones no muestran diferencias claras en la parte condicional, o sea, no podemos afirmar que la abundancia de *albopictus* cambie claramente entre estaciones respecto de la referencia.

En el modelo de **microhábitat + condiciones**, ningún microhábitat aparece como significativo. Pero sí aparecen dos condiciones del criadero:

-   **pH positivo**: a mayor pH estandarizado, mayor abundancia esperada de *albopictus*.

-   **volumen negativo**: a mayor volumen estandarizado, menor abundancia esperada.

En la parte de inflación de ceros, `july-september` aparece con menos ceros adicionales. Es decir, en esa estación hay menos tendencia a que aparezcan ceros extra para *albopictus*.
