---
title: "Modelado de abundancia de mosquitos Aedes"
---

```{r setup}
#| include: false

knitr::opts_chunk$set(
  echo = TRUE,
  message = FALSE,
  warning = FALSE
)
```

# Introducción

Este archivo documenta el proceso de modelado de abundancia de mosquitos en criaderos urbanos, a partir de datos del estudio sobre ecología larval de *Aedes* en Bengaluru, India.

El análisis se centra en tres respuestas de abundancia:

-   `Total mosquito emerged`
-   `Aedes aegypti`
-   `Aedes albopictus`

Dado que las respuestas son conteos con alta proporción de ceros y sobredispersión, se comparan modelos Poisson, binomial negativa y binomial negativa inflada en ceros. Además, como las grillas tipo **Index** fueron relevadas en distintas estaciones, se incluye **Grid_no** como efecto aleatorio para representar la dependencia entre observaciones de una misma grilla.

# Esquema general del procedimiento

Se ajustan dos modelos biológicamente distintos por cada respuesta, siguiendo el marco conceptual propuesto por Zuur & Ieno (2016). Cada modelo responde una pregunta diferente y se evalúa de forma independiente — **no se comparan entre sí por AIC**:

-   **Modelo de macrohábitat**: captura cómo varía la actividad de cría según el tipo de vecindario o barrio donde se encuentra el criadero.
-   **Modelo de microhábitat + ambiental**: captura qué tipo de contenedor es el criadero y cuáles son las condiciones físicas dentro de él (temperatura, pH, volumen).

```{r}
library(DiagrammeR)

grViz("
digraph flujo {

  graph [layout = dot, rankdir = TB]

  node [shape = box,
        style = rounded,
        fontsize = 12]

  A  [label = '1. Filtrado de datos\\nGrid_type = Index / log volume > 0']
  B  [label = '2. Evaluación de observaciones por grilla\\nUmbral mínimo: 5 obs por grilla']
  C  [label = '3. Operacionalización de Microhabitat\\nMicrohabitat_bio (2 categorías)\\nExclusión de hábitats naturales (n=14)']
  D  [label = '4. Evaluación de ceros y sobredispersión']

  E  [label = 'Selección de familia de distribución']
  E1 [label = 'Poisson']
  E2 [label = 'Binomial Negativa (NB)']
  E3 [label = 'ZINB — seleccionada']

  F  [label = 'Modelos biológicos (familia fija: ZINB)\\nNo se comparan entre sí por AIC']
  F1 [label = 'Modelo de macrohábitat\\nMacrohabitat']
  F2 [label = 'Modelo de microhábitat + ambiental\\nMicrohabitat_bio + temp + pH + logvol']

  G1 [label = 'DHARMa\\nresiduos / sobredispersión / ceros']
  G2 [label = 'DHARMa\\nresiduos / sobredispersión / ceros']

  H1 [label = 'Summary + emmeans\\n(contrastes múltiples ajustados)']
  H2 [label = 'Summary + emmeans\\n(contrastes múltiples ajustados)']

  A -> B -> C -> D -> E
  E -> E1
  E -> E2
  E -> E3
  E3 -> F
  F -> F1 -> G1 -> H1
  F -> F2 -> G2 -> H2
}
")
```

# Carga de paquetes y datos

```{r}
library(readxl)
library(dplyr)
library(tibble)
library(knitr)
library(lme4)
library(glmmTMB)
library(DHARMa)
library(ggplot2)
library(emmeans)
```

```{r}
ruta_datos <- "aedes_data.xlsx"

datos <- suppressWarnings(
  read_excel(ruta_datos)
)

dim(datos)
```

# 1. Filtrado de datos y selección de variables

```{r}
summary(datos$`log volume`)
sum(is.na(datos$`log volume`))

datos |>
  filter(`log volume` == 0) |>
  filter(`Final volume water(ml) without cm` != 0) |>
  select(`Final volume water(ml) without cm`, `log volume`)
```

```{r}
datos_mod <- datos %>%
  filter(
    Grid_type == "Index",
    `log volume` > 0
  ) %>%
  select(
    Prevalence,
    `Total mosquito emerged`,
    `Aedes aegypti`,
    `Aedes albopictus`,
    Season,
    Temperature,
    pH,
    `log volume`,
    Macrohabitat,
    Microhabitat,
    Grid_no
  ) %>%
  mutate(
    Season       = as.factor(Season),
    Macrohabitat = as.factor(Macrohabitat),
    Microhabitat = as.factor(Microhabitat),
    Grid_no      = as.factor(Grid_no)
  )

dim(datos_mod)
```

```{r}
datos_mod <- datos_mod %>%
  mutate(
    temp_std   = as.numeric(scale(Temperature)),
    pH_std     = as.numeric(scale(pH)),
    logvol_std = as.numeric(scale(`log volume`))
  )

dim(datos_mod)
str(datos_mod)
sum(is.na(datos_mod))
```

# 2. Evaluación y filtrado de observaciones por grilla

Para que el efecto aleatorio `(1 | Grid_no)` pueda estimarse de forma estable, cada grilla debe aportar un número mínimo de observaciones. Con muy pocas observaciones por grilla, la varianza del efecto aleatorio no es identificable y el modelo puede producir estimaciones inestables o degenerar (Bolker et al. 2009; Zuur & Ieno 2016, Paso 4).

```{r}
obs_por_grilla <- datos_mod %>%
  count(Grid_no, name = "n_obs") %>%
  arrange(n_obs)

summary(obs_por_grilla$n_obs)

cat("Grillas con menos de 5 observaciones:  ", sum(obs_por_grilla$n_obs < 5),  "\n")
cat("Grillas con menos de 10 observaciones: ", sum(obs_por_grilla$n_obs < 10), "\n")
cat("Grillas con menos de 3 observaciones:  ", sum(obs_por_grilla$n_obs < 3),  "\n")

obs_por_grilla %>% filter(n_obs < 5)
```

```{r}
hist(
  obs_por_grilla$n_obs,
  main = "Distribución de observaciones por grilla",
  xlab = "Cantidad de observaciones por grilla",
  ylab = "Cantidad de grillas",
  col  = "grey80",
  border = "black"
)
abline(v = 5, col = "red", lty = 2, lwd = 2)
legend("topright", legend = "Umbral = 5 obs.", col = "red", lty = 2, lwd = 2)
```

Se aplica un umbral mínimo de **5 observaciones por grilla**:

```{r}
grillas_validas <- obs_por_grilla %>%
  filter(n_obs >= 5) %>%
  pull(Grid_no)

n_antes <- nrow(datos_mod)
datos_mod <- datos_mod %>%
  filter(Grid_no %in% grillas_validas)
n_despues <- nrow(datos_mod)

cat("Observaciones antes del filtro: ", n_antes,           "\n")
cat("Observaciones después del filtro:", n_despues,         "\n")
cat("Observaciones removidas:         ", n_antes - n_despues, "\n")
cat("Grillas removidas:               ", sum(obs_por_grilla$n_obs < 5), "\n")
cat("Grillas que quedan:              ", length(grillas_validas), "\n")

datos_mod$Grid_no <- droplevels(datos_mod$Grid_no)
```

# 3. Operacionalización de Microhabitat

## Revisión de frecuencias por categoría

```{r}
datos_mod %>%
  group_by(Microhabitat) %>%
  summarise(
    n_obs            = n(),
    total_mosquitos  = sum(`Total mosquito emerged`, na.rm = TRUE),
    prop_ceros       = round(mean(`Total mosquito emerged` == 0, na.rm = TRUE), 2)
  ) %>%
  arrange(n_obs)
```

## Reagrupamiento biológico: Microhabitat_bio

La variable original tiene 9 categorías. Se crea **Microhabitat_bio** con dos categorías biológicamente informativas:

| Categoría | Microhábitats incluidos | Racionalidad biológica |
|-----------|------------------------|------------------------|
| `Grinding_stones` (n=70) | Grinding stones (70) | Contenedores de piedra, tradicionales, permanentes y de gran volumen. Culturalmente específicos del Sur de Asia. Material pétreo con propiedades térmicas distintas. Reportados como criaderos altamente productivos. |
| `Artificial` (n=973) | Discarded containers (435), Pots (209), Storage containers (168), Coconut Shells (82), Stagnant water (49), Discarded tires (30) | Contenedores manufacturados o sitios de acumulación de origen antrópico. Es el grupo de referencia por ser el más numeroso. |

```{r}
datos_mod <- datos_mod %>%
  mutate(
    Microhabitat_bio = case_when(
      Microhabitat %in% c("Grinding stones") ~ "Grinding_stones",
      TRUE                                   ~ "Artificial"
    ),
    Microhabitat_bio = factor(Microhabitat_bio,
                              levels = c("Artificial", "Grinding_stones"))
  )
```

## Exclusión de hábitats naturales

Las observaciones de Tree holes (n=5) y Plant axils (n=9) se excluyen del análisis. Su bajo número de casos refleja un problema de esfuerzo de muestreo: estos ambientes son los más difíciles de localizar en entornos urbanos y están subrepresentados en el dataset. Incluirlos introduciría un sesgo en la estimación de los efectos del tipo de microhábitat.

```{r}
n_antes_nat <- nrow(datos_mod)

datos_mod <- datos_mod %>%
  filter(!Microhabitat %in% c("Tree holes", "Plant axils"))

n_despues_nat <- nrow(datos_mod)

cat("Observaciones antes de excluir hábitats naturales: ", n_antes_nat,              "\n")
cat("Observaciones después:                             ", n_despues_nat,             "\n")
cat("Observaciones excluidas:                           ", n_antes_nat - n_despues_nat, "\n")

datos_mod$Microhabitat_bio <- droplevels(datos_mod$Microhabitat_bio)
datos_mod$Microhabitat     <- droplevels(datos_mod$Microhabitat)
```

## Verificación del reagrupamiento

```{r}
datos_mod %>%
  group_by(Microhabitat_bio) %>%
  summarise(
    n_obs           = n(),
    total_mosquitos = sum(`Total mosquito emerged`, na.rm = TRUE),
    prop_ceros      = round(mean(`Total mosquito emerged` == 0, na.rm = TRUE), 2)
  )
```

El nivel de referencia es `Artificial`. El efecto de `Grinding_stones` se interpreta en comparación con ese grupo.

# 4. Evaluación de ceros y sobredispersión

```{r}
resumen_abundancia <- data.frame(
  respuesta = c("Total mosquito emerged", "Aedes aegypti", "Aedes albopictus"),

  n = c(
    length(datos_mod$`Total mosquito emerged`),
    length(datos_mod$`Aedes aegypti`),
    length(datos_mod$`Aedes albopictus`)
  ),

  proporcion_ceros = c(
    mean(datos_mod$`Total mosquito emerged` == 0, na.rm = TRUE),
    mean(datos_mod$`Aedes aegypti` == 0, na.rm = TRUE),
    mean(datos_mod$`Aedes albopictus` == 0, na.rm = TRUE)
  ),

  media = c(
    mean(datos_mod$`Total mosquito emerged`, na.rm = TRUE),
    mean(datos_mod$`Aedes aegypti`, na.rm = TRUE),
    mean(datos_mod$`Aedes albopictus`, na.rm = TRUE)
  ),

  varianza = c(
    var(datos_mod$`Total mosquito emerged`, na.rm = TRUE),
    var(datos_mod$`Aedes aegypti`, na.rm = TRUE),
    var(datos_mod$`Aedes albopictus`, na.rm = TRUE)
  )
)

resumen_abundancia$indice_dispersion <- resumen_abundancia$varianza / resumen_abundancia$media

resumen_abundancia
```

Las tres respuestas presentan alta proporción de ceros e índice de dispersión muy superior a 1, lo que descarta Poisson simple y justifica comparar NB y ZINB.

# 5. Criterio de selección de modelos

## Etapa 1 — Selección de familia de distribución

Se comparan tres familias con la misma estructura base:

`respuesta ~ Season + temp_std + pH_std + logvol_std + (1 | Grid_no)`

En los modelos ZINB: `ziformula = ~ Season`

## Etapa 2 — Dos modelos biológicos (sin comparación entre sí)

Una vez elegida la familia, se ajustan dos modelos con preguntas biológicas distintas. No se comparan por AIC — cada uno se evalúa de forma independiente con DHARMa:

| Modelo | Fórmula | Pregunta biológica |
|--------|---------|-------------------|
| **Macrohábitat** | `Macrohabitat` | ¿En qué tipo de vecindario/barrio hay más actividad de cría? |
| **Microhábitat + ambiental** | `Microhabitat_bio + temp_std + pH_std + logvol_std` | ¿Qué tipo de contenedor y qué condiciones físicas dentro del criadero predicen la abundancia? |

En todos los modelos: `+ (1 | Grid_no)` y `ziformula = ~ Season`.

------------------------------------------------------------------------

# 6. Abundancia total (`Total mosquito emerged`)

## Etapa 1: selección de familia

```{r}
modelo_total_pois <- glmmTMB(
  `Total mosquito emerged` ~ Season + temp_std + pH_std + logvol_std + (1 | Grid_no),
  family = poisson,
  data = datos_mod
)

modelo_total_nb <- glmmTMB(
  `Total mosquito emerged` ~ Season + temp_std + pH_std + logvol_std + (1 | Grid_no),
  family = nbinom2,
  data = datos_mod
)

modelo_total_zinb <- glmmTMB(
  `Total mosquito emerged` ~ Season + temp_std + pH_std + logvol_std + (1 | Grid_no),
  ziformula = ~ Season,
  family = nbinom2,
  data = datos_mod
)

AIC(modelo_total_pois, modelo_total_nb, modelo_total_zinb)
```

## Etapa 2: modelos biológicos (ZINB)

### Modelo A — Macrohábitat

```{r}
modelo_total_macro <- glmmTMB(
  `Total mosquito emerged` ~ Macrohabitat + (1 | Grid_no),
  ziformula = ~ Season,
  family = nbinom2,
  data = datos_mod
)
```

#### Diagnóstico DHARMa

```{r}
res_total_macro <- simulateResiduals(modelo_total_macro)
plot(res_total_macro)
testDispersion(res_total_macro)
testZeroInflation(res_total_macro)
```

#### Summary

```{r}
summary(modelo_total_macro)
```

#### Inferencias — contrastes múltiples (Tukey)

```{r}
emmeans(modelo_total_macro, pairwise ~ Macrohabitat, adjust = "tukey")
```

---

### Modelo B — Microhábitat + ambiental

```{r}
modelo_total_micro <- glmmTMB(
  `Total mosquito emerged` ~ Microhabitat_bio + temp_std + pH_std + logvol_std + (1 | Grid_no),
  ziformula = ~ Season,
  family = nbinom2,
  data = datos_mod
)
```

#### Diagnóstico DHARMa

```{r}
res_total_micro <- simulateResiduals(modelo_total_micro)
plot(res_total_micro)
testDispersion(res_total_micro)
testZeroInflation(res_total_micro)
```

#### Summary

```{r}
summary(modelo_total_micro)
```

#### Inferencias — contrastes múltiples (Tukey)

```{r}
emmeans(modelo_total_micro, pairwise ~ Microhabitat_bio, adjust = "tukey")
```

------------------------------------------------------------------------

# 7. Abundancia de *Aedes aegypti*

## Etapa 1: selección de familia

```{r}
modelo_aegypti_pois <- glmmTMB(
  `Aedes aegypti` ~ Season + temp_std + pH_std + logvol_std + (1 | Grid_no),
  family = poisson,
  data = datos_mod
)

modelo_aegypti_nb <- glmmTMB(
  `Aedes aegypti` ~ Season + temp_std + pH_std + logvol_std + (1 | Grid_no),
  family = nbinom2,
  data = datos_mod
)

modelo_aegypti_zinb <- glmmTMB(
  `Aedes aegypti` ~ Season + temp_std + pH_std + logvol_std + (1 | Grid_no),
  ziformula = ~ Season,
  family = nbinom2,
  data = datos_mod
)

AIC(modelo_aegypti_pois, modelo_aegypti_nb, modelo_aegypti_zinb)
```

## Etapa 2: modelos biológicos (ZINB)

### Modelo A — Macrohábitat

```{r}
modelo_aegypti_macro <- glmmTMB(
  `Aedes aegypti` ~ Macrohabitat + (1 | Grid_no),
  ziformula = ~ Season,
  family = nbinom2,
  data = datos_mod
)
```

#### Diagnóstico DHARMa

```{r}
res_aegypti_macro <- simulateResiduals(modelo_aegypti_macro)
plot(res_aegypti_macro)
testDispersion(res_aegypti_macro)
testZeroInflation(res_aegypti_macro)
```

#### Summary

```{r}
summary(modelo_aegypti_macro)
```

#### Inferencias — contrastes múltiples (Tukey)

```{r}
emmeans(modelo_aegypti_macro, pairwise ~ Macrohabitat, adjust = "tukey")
```

---

### Modelo B — Microhábitat + ambiental

```{r}
modelo_aegypti_micro <- glmmTMB(
  `Aedes aegypti` ~ Microhabitat_bio + temp_std + pH_std + logvol_std + (1 | Grid_no),
  ziformula = ~ Season,
  family = nbinom2,
  data = datos_mod
)
```

#### Diagnóstico DHARMa

```{r}
res_aegypti_micro <- simulateResiduals(modelo_aegypti_micro)
plot(res_aegypti_micro)
testDispersion(res_aegypti_micro)
testZeroInflation(res_aegypti_micro)
```

#### Summary

```{r}
summary(modelo_aegypti_micro)
```

#### Inferencias — contrastes múltiples (Tukey)

```{r}
emmeans(modelo_aegypti_micro, pairwise ~ Microhabitat_bio, adjust = "tukey")
```

------------------------------------------------------------------------

# 8. Abundancia de *Aedes albopictus*

## Etapa 1: selección de familia

```{r}
modelo_albopictus_pois <- glmmTMB(
  `Aedes albopictus` ~ Season + temp_std + pH_std + logvol_std + (1 | Grid_no),
  family = poisson,
  data = datos_mod
)

modelo_albopictus_nb <- glmmTMB(
  `Aedes albopictus` ~ Season + temp_std + pH_std + logvol_std + (1 | Grid_no),
  family = nbinom2,
  data = datos_mod
)

modelo_albopictus_zinb <- glmmTMB(
  `Aedes albopictus` ~ Season + temp_std + pH_std + logvol_std + (1 | Grid_no),
  ziformula = ~ Season,
  family = nbinom2,
  data = datos_mod
)

AIC(modelo_albopictus_pois, modelo_albopictus_nb, modelo_albopictus_zinb)
```

## Etapa 2: modelos biológicos (ZINB)

### Modelo A — Macrohábitat

```{r}
modelo_albopictus_macro <- glmmTMB(
  `Aedes albopictus` ~ Macrohabitat + (1 | Grid_no),
  ziformula = ~ Season,
  family = nbinom2,
  data = datos_mod
)
```

#### Diagnóstico DHARMa

```{r}
res_albopictus_macro <- simulateResiduals(modelo_albopictus_macro)
plot(res_albopictus_macro)
testDispersion(res_albopictus_macro)
testZeroInflation(res_albopictus_macro)
```

#### Summary

```{r}
summary(modelo_albopictus_macro)
```

#### Inferencias — contrastes múltiples (Tukey)

```{r}
emmeans(modelo_albopictus_macro, pairwise ~ Macrohabitat, adjust = "tukey")
```

---

### Modelo B — Microhábitat + ambiental

```{r}
modelo_albopictus_micro <- glmmTMB(
  `Aedes albopictus` ~ Microhabitat_bio + temp_std + pH_std + logvol_std + (1 | Grid_no),
  ziformula = ~ Season,
  family = nbinom2,
  data = datos_mod
)
```

#### Diagnóstico DHARMa

```{r}
res_albopictus_micro <- simulateResiduals(modelo_albopictus_micro)
plot(res_albopictus_micro)
testDispersion(res_albopictus_micro)
testZeroInflation(res_albopictus_micro)
```

#### Summary

```{r}
summary(modelo_albopictus_micro)
```

#### Inferencias — contrastes múltiples (Tukey)

```{r}
emmeans(modelo_albopictus_micro, pairwise ~ Microhabitat_bio, adjust = "tukey")
```

------------------------------------------------------------------------

# 9. Inferencias adicionales

## 9.1 Emmeans en escala de respuesta (conteos)

Los resultados de emmeans de las secciones anteriores están en escala logarítmica. Aquí se presentan los mismos contrastes en escala de respuesta (`type = "response"`): las medias estimadas son conteos esperados de larvas y los contrastes son **ratios** (cocientes entre grupos).

### Total — Macrohábitat

```{r}
emmeans(modelo_total_macro, pairwise ~ Macrohabitat,
        adjust = "tukey", type = "response")
```

### Total — Microhábitat

```{r}
emmeans(modelo_total_micro, pairwise ~ Microhabitat_bio,
        adjust = "tukey", type = "response")
```

### *Aedes aegypti* — Macrohábitat

```{r}
emmeans(modelo_aegypti_macro, pairwise ~ Macrohabitat,
        adjust = "tukey", type = "response")
```

### *Aedes aegypti* — Microhábitat

```{r}
emmeans(modelo_aegypti_micro, pairwise ~ Microhabitat_bio,
        adjust = "tukey", type = "response")
```

### *Aedes albopictus* — Macrohábitat

```{r}
emmeans(modelo_albopictus_macro, pairwise ~ Macrohabitat,
        adjust = "tukey", type = "response")
```

### *Aedes albopictus* — Microhábitat

```{r}
emmeans(modelo_albopictus_micro, pairwise ~ Microhabitat_bio,
        adjust = "tukey", type = "response")
```

---

## 9.2 Efecto de la temperatura a valores concretos

La temperatura media del dataset es 26.67°C (SD = 3.11°C). Se presentan predicciones de abundancia a tres niveles: temperatura baja (22.0°C = −1.5 SD), media (26.7°C = 0 SD) y alta (31.3°C = +1.5 SD).

```{r}
mean_temp <- mean(datos_mod$Temperature, na.rm = TRUE)
sd_temp   <- sd(datos_mod$Temperature, na.rm = TRUE)

cat("Media temperatura:", round(mean_temp, 2), "C\n")
cat("SD temperatura:   ", round(sd_temp, 2), "C\n")
cat("-1.5 SD ->", round(mean_temp - 1.5 * sd_temp, 1), "C\n")
cat(" 0.0 SD ->", round(mean_temp, 1), "C\n")
cat("+1.5 SD ->", round(mean_temp + 1.5 * sd_temp, 1), "C\n")
```

### Total — temperatura

```{r}
emmeans(modelo_total_micro, ~ temp_std,
        at = list(temp_std = c(-1.5, 0, 1.5)), type = "response")
```

### *Aedes aegypti* — temperatura

```{r}
emmeans(modelo_aegypti_micro, ~ temp_std,
        at = list(temp_std = c(-1.5, 0, 1.5)), type = "response")
```

### *Aedes albopictus* — temperatura

```{r}
emmeans(modelo_albopictus_micro, ~ temp_std,
        at = list(temp_std = c(-1.5, 0, 1.5)), type = "response")
```

---

## 9.3 Parte ZI — contrastes estacionales

Los contrastes anteriores corresponden a la parte condicional del modelo (cuántas larvas cuando hay larvas). Aquí se comparan las estaciones en la **parte de inflación de ceros**: qué predice el modelo respecto a si un criadero está vacío de forma estructural. Valores más altos en la escala logit indican mayor probabilidad de criadero vacío.

### Total — Macrohábitat

```{r}
emmeans(modelo_total_macro, pairwise ~ Season, component = "zi")
```

### Total — Microhábitat

```{r}
emmeans(modelo_total_micro, pairwise ~ Season, component = "zi")
```

### *Aedes aegypti* — Macrohábitat

```{r}
emmeans(modelo_aegypti_macro, pairwise ~ Season, component = "zi")
```

### *Aedes albopictus* — Macrohábitat

```{r}
emmeans(modelo_albopictus_macro, pairwise ~ Season, component = "zi")
```

### *Aedes albopictus* — Microhábitat

```{r}
emmeans(modelo_albopictus_micro, pairwise ~ Season, component = "zi")
```

------------------------------------------------------------------------

# 10. Conclusión

El modelado de abundancia confirmó las características propias de los conteos ecológicos urbanos: exceso de ceros, sobredispersión y estructura agrupada. En todos los modelos se incluyó `Grid_no` como efecto aleatorio para respetar la dependencia entre observaciones de una misma grilla.

Las observaciones de hábitats naturales (Tree holes, Plant axils, n=14) fueron excluidas del análisis por su bajo número de casos, que refleja un problema de esfuerzo de muestreo y no una característica representativa del sistema.

Se ajustaron dos modelos por respuesta, cada uno respondiendo una pregunta biológica distinta y evaluado de forma independiente:

- El **modelo de macrohábitat** describe cómo varía la actividad de cría según el tipo de vecindario urbano.
- El **modelo de microhábitat + ambiental** describe cómo el tipo de contenedor y las condiciones físicas del agua determinan la abundancia.

Los diagnósticos DHARMa verificaron el ajuste de cada modelo (residuos, sobredispersión, inflación de ceros). Las inferencias se realizaron con contrastes múltiples ajustados por Tukey mediante el paquete `emmeans`.
