---
title: "Tutorial emmeans"
---

# Tutorial simple de emmeans

## Ejemplo de trabajo

Primero armamos datos inventados.

```{r}
# Datos inventados
datos <- data.frame(
  mosquitos = c(
    2, 3, 4,      # seca + natural
    8, 9, 10,     # lluviosa + natural
    5, 6, 7,      # post_lluvia + natural
    
    4, 5, 6,      # seca + artificial
    12, 14, 15,   # lluviosa + artificial
    8, 9, 10      # post_lluvia + artificial
  ),
  Season = c(
    "seca", "seca", "seca",
    "lluviosa", "lluviosa", "lluviosa",
    "post_lluvia", "post_lluvia", "post_lluvia",
    
    "seca", "seca", "seca",
    "lluviosa", "lluviosa", "lluviosa",
    "post_lluvia", "post_lluvia", "post_lluvia"
  ),
  Habitat = c(
    "natural", "natural", "natural",
    "natural", "natural", "natural",
    "natural", "natural", "natural",
    
    "artificial", "artificial", "artificial",
    "artificial", "artificial", "artificial",
    "artificial", "artificial", "artificial"
  )
)

datos
```

### Tenemos tres estaciones:

``` text
seca
lluviosa
post_lluvia
```

### Y dos tipos de hábitat:

``` text
natural
artificial
```

### La respuesta es:

``` text
cantidad de mosquitos
```

------------------------------------------------------------------------

## 1. Ajustar el modelo

Antes de ajustar el modelo, ordenamos los niveles.

```{r}
datos$Season <- factor(
  datos$Season,
  levels = c("seca", "lluviosa", "post_lluvia")
)

datos$Habitat <- factor(
  datos$Habitat,
  levels = c("natural", "artificial")
)

levels(datos$Season)
levels(datos$Habitat)
```

### Esto hace que la referencia sea:

``` text
Season = seca
Habitat = natural
```

### Ahora ajustamos el modelo:

```{r}
modelo <- glm(
  mosquitos ~ Season + Habitat,
  family = poisson(link = "log"),
  data = datos
)

summary(modelo)
```

------------------------------------------------------------------------

## 2. Interpretación del `summary()`

El `summary()` nos da algo como esto:

``` text
Coefficients:
                  Estimate
(Intercept)         1.1484
Seasonlluviosa      1.0415
Seasonpost_lluvia   0.6286
Habitatartificial   0.4299
```

Al principio esto parece raro.

Uno espera ver:

``` text
seca + natural = tantos mosquitos
lluviosa + natural = tantos mosquitos
seca + artificial = tantos mosquitos
```

Pero el `summary()` no muestra eso directamente.

El `summary()` muestra piezas del modelo.

------------------------------------------------------------------------

## 2.1 La escala log

El modelo usa:

``` r
family = poisson(link = "log")
```

Eso significa que el modelo no trabaja directamente con mosquitos.

Trabaja con:

``` text
log(media esperada de mosquitos)
```

Por eso los coeficientes no se leen como mosquitos.

Para volver a la escala de mosquitos usamos:

``` r
exp()
```

Regla simple:

``` text
exp(coeficiente) = multiplicador
```

------------------------------------------------------------------------

## 2.2 El intercepto

El intercepto es:

``` text
(Intercept) = 1.1484
```

Como estamos en escala log, hacemos:

``` r
exp(1.1484)
```

Eso da aproximadamente:

``` text
3.15
```

Interpretación:

``` text
En estación seca y hábitat natural se esperan unos 3.15 mosquitos.
```

¿Por qué seca y natural?

Porque esas son las categorías de referencia.

``` text
Season = seca
Habitat = natural
```

Entonces:

``` text
intercepto = seca + natural
```

------------------------------------------------------------------------

## 2.3 Los coeficientes

Ahora miramos los otros coeficientes.

### Estación lluviosa

``` text
Seasonlluviosa = 1.0415
```

Hacemos:

``` r
exp(1.0415)
```

Da aproximadamente:

``` text
2.83
```

Interpretación:

``` text
La estación lluviosa multiplica por 2.83 la cantidad esperada de mosquitos.
```

Entonces:

``` r
3.15 * 2.83
```

Da aproximadamente:

``` text
8.9
```

Interpretación:

``` text
En estación lluviosa y hábitat natural se esperan unos 8.9 mosquitos.
```

------------------------------------------------------------------------

### Estación post-lluvia

``` text
Seasonpost_lluvia = 0.6286
```

Hacemos:

``` r
exp(0.6286)
```

Da aproximadamente:

``` text
1.88
```

Interpretación:

``` text
La estación post-lluvia multiplica por 1.88 la cantidad esperada de mosquitos.
```

Entonces:

``` r
3.15 * 1.88
```

Da aproximadamente:

``` text
5.9
```

Interpretación:

``` text
En estación post-lluvia y hábitat natural se esperan unos 5.9 mosquitos.
```

------------------------------------------------------------------------

### Hábitat artificial

``` text
Habitatartificial = 0.4299
```

Hacemos:

``` r
exp(0.4299)
```

Da aproximadamente:

``` text
1.54
```

Interpretación:

``` text
El hábitat artificial multiplica por 1.54 la cantidad esperada de mosquitos.
```

Entonces:

``` r
3.15 * 1.54
```

Da aproximadamente:

``` text
4.9
```

Interpretación:

``` text
En estación seca y hábitat artificial se esperan unos 4.9 mosquitos.
```

------------------------------------------------------------------------

# 3. Completar la tabla a mano

Hasta acá tenemos estas piezas:

``` text
Referencia:
seca + natural = 3.15

Multiplicadores:
lluviosa = 2.83
post_lluvia = 1.88
artificial = 1.54
```

Ahora podemos completar la tabla.

| Season      | Habitat    |             Cuenta | Mosquitos esperados |
|-------------|------------|-------------------:|--------------------:|
| seca        | natural    |               3.15 |                3.15 |
| lluviosa    | natural    |        3.15 × 2.83 |                 8.9 |
| post_lluvia | natural    |        3.15 × 1.88 |                 5.9 |
| seca        | artificial |        3.15 × 1.54 |                 4.9 |
| lluviosa    | artificial | 3.15 × 2.83 × 1.54 |                13.7 |
| post_lluvia | artificial | 3.15 × 1.88 × 1.54 |                 9.1 |

Esta tabla ya es mucho más fácil de entender que el `summary()`.

------------------------------------------------------------------------

# 4. Limitación del `summary()`

El `summary()` no está mal.

Pero tiene una limitación:

``` text
no responde directamente cuántos mosquitos se esperan en cada grupo
```

El `summary()` da piezas:

``` text
intercepto
coeficientes
errores estándar
p-valores
```

Pero si alguien pregunta:

``` text
¿Cuántos mosquitos se esperan en lluviosa + artificial?
```

hay que hacer la cuenta:

``` r
3.15 * 2.83 * 1.54
```

Con dos variables todavía se puede hacer a mano.

Pero con más variables, más categorías y modelos más complejos, se vuelve incómodo.

Ahí aparece `emmeans`.

------------------------------------------------------------------------

# 5. Uso de `emmeans`

## 5.1 Construir la tabla de medias esperadas

Le pedimos a `emmeans` la tabla completa:

```{r}
library(emmeans)

emm_tabla <- emmeans(
  modelo,
  ~ Season * Habitat,
  type = "response"
)

emm_tabla
```

### Esto significa:

usá el modelo y armame la tabla de mosquitos esperados para cada combinación de Season y Habitat

### La parte:

\~ Season \* Habitat

no cambia el modelo.

Solo le dice a `emmeans`:

mostrame todas las combinaciones de Season y Habitat

### La parte:

type = "response"

significa:

devolveme los resultados en cantidad de mosquitos

### Entonces:

``` text
summary() = piezas del modelo

emmeans() = tabla armada
```

------------------------------------------------------------------------

## 5.2 Promedios solo por estación

También podemos pedir solo las estaciones:

```{r}
emm_season <- emmeans(
  modelo,
  ~ Season,
  type = "response"
)

emm_season
```

**Esto devuelve una fila por estación:**

``` text
seca
lluviosa
post_lluvia
```

Como el modelo también tiene `Habitat`, `emmeans` promedia los hábitats.

Entonces esta tabla responde:

``` text
¿Cuántos mosquitos se esperan por estación, promediando los hábitats?
```

------------------------------------------------------------------------

## 5.3 Contrastes con `pairs()`

Después de tener las medias esperadas, puede aparecer otra pregunta:

``` text
¿Las estaciones son distintas entre sí?
```

Para eso usamos:

```{r}
pairs(emm_season)
```

`pairs()` compara las filas de la tabla.

Si `emm_season` tiene:

``` text
seca
lluviosa
post_lluvia
```

entonces `pairs()` compara:

``` text
seca vs lluviosa
seca vs post_lluvia
lluviosa vs post_lluvia
```

Eso se llama contraste.

------------------------------------------------------------------------

## 5.4 Qué es un contraste

Un contraste es una comparación entre dos medias.

En este caso:

``` text
seca vs lluviosa
```

pregunta:

``` text
¿seca y lluviosa tienen medias parecidas o diferentes?
```

Como este modelo usa link log, `pairs()` suele mostrar ratios.

Por ejemplo:

``` text
seca / lluviosa = 0.353
```

Eso significa:

``` text
seca tiene 0.353 veces los mosquitos de lluviosa
```

O al revés:

``` text
lluviosa tiene 2.83 veces los mosquitos de seca
```

Si el ratio fuera 1:

``` text
no habría diferencia
```

Regla simple:

``` text
ratio = 1  → iguales
ratio > 1  → el primero es mayor
ratio < 1  → el primero es menor
```

------------------------------------------------------------------------

## 5.5 El p-valor del contraste

El p-valor del contraste ayuda a leer si la diferencia es clara o no.

Ejemplo:

``` text
seca / lluviosa = 0.353
p < 0.0001
```

Lectura:

``` text
seca y lluviosa son claramente diferentes
```

Otro ejemplo:

``` text
lluviosa / post_lluvia = 1.51
p = 0.0804
```

Lectura:

``` text
lluviosa parece mayor que post_lluvia,
pero la diferencia no es tan clara
```

------------------------------------------------------------------------

## 5.6 Intervalos de confianza

`emmeans` también da intervalos.

Ejemplo:

``` text
Season       rate    asymp.LCL   asymp.UCL
seca         3.91      2.62        5.84
lluviosa    11.08     8.71       14.09
post_lluvia  7.33     5.46        9.84
```

Lectura:

``` text
rate = media estimada
asymp.LCL = límite inferior
asymp.UCL = límite superior
```

Ejemplo:

``` text
seca tiene una media estimada de 3.91 mosquitos,
con un intervalo entre 2.62 y 5.84
```

Esto recuerda que no estamos viendo números exactos.

Estamos viendo estimaciones.

------------------------------------------------------------------------

# 5.7 Forest plot de medias esperadas

Hasta ahora vimos que `emmeans` puede armar una tabla.

Por ejemplo:

```{r}
emm_season <- emmeans(
  modelo,
  ~ Season,
  type = "response"
)

emm_season
```

La columna importante es: rate = mosquitos esperados

**Y los intervalos son:**

asymp.LCL = límite inferior

asymp.UCL = límite superior

**Entonces podemos hacer un gráfico.**

La idea del gráfico es simple:

punto = media esperada

línea = intervalo de confianza

### Primero pasamos el resultado a una tabla:

```{r}
emm_season_df <- as.data.frame(emm_season)
emm_season_df
```

### Ahora graficamos:

```{r}
library(ggplot2)

ggplot(
  emm_season_df,
  aes(
    x = rate,
    y = reorder(Season, rate)
  )
) +
  geom_errorbarh(
    aes(
      xmin = asymp.LCL,
      xmax = asymp.UCL
    ),
    height = 0.18,
    linewidth = 0.8
  ) +
  geom_point(size = 3.5) +
  labs(
    title = "Mosquitos esperados por estación",
    subtitle = "Medias estimadas por el modelo con intervalos de confianza del 95%",
    x = "Mosquitos esperados",
    y = "Estación"
  ) +
  theme_minimal(base_size = 13) +
  theme(
    plot.title = element_text(face = "bold"),
    panel.grid.minor = element_blank()
  )
```

Lectura del gráfico:

Cada punto es la media esperada de mosquitos para una estación. Cada línea muestra el intervalo de confianza.

### **Ejemplo:**

Si lluviosa está más a la derecha, tiene más mosquitos esperados. Si el intervalo es más ancho, hay más incertidumbre.

------------------------------------------------------------------------

## 5.8 Forest plot de contrastes

También podemos graficar los contrastes.

Primero hacemos los contrastes:

```{r}
contr_season <- pairs(emm_season)

contr_season
```

### Esto compara:

seca vs lluviosa

seca vs post_lluvia

lluviosa vs post_lluvia

### Pasamos la salida a una tabla:

```{r}

contr_season_df <- as.data.frame(
  summary(contr_season, infer = c(TRUE, TRUE))
)

contr_season_df
```

``` r
```

En esta salida, lo importante es:

``` text
contrast = comparación
ratio = cociente entre medias
asymp.LCL = límite inferior
asymp.UCL = límite superior
```

### Ahora graficamos:

```{r}

ggplot(
  contr_season_df,
  aes(
    x = ratio,
    y = reorder(contrast, ratio)
  )
) +
  geom_vline(
    xintercept = 1,
    linetype = "dashed",
    linewidth = 0.7
  ) +
  geom_errorbarh(
    aes(
      xmin = asymp.LCL,
      xmax = asymp.UCL
    ),
    height = 0.18,
    linewidth = 0.8
  ) +
  geom_point(size = 3.5) +
  labs(
    title = "Contrastes entre estaciones",
    subtitle = "Ratios entre medias estimadas con intervalos de confianza del 95%",
    x = "Ratio entre medias",
    y = "Contraste"
  ) +
  theme_minimal(base_size = 13) +
  theme(
    plot.title = element_text(face = "bold"),
    panel.grid.minor = element_blank()
  )
```

La línea vertical en 1 es importante.

ratio = 1 significa sin diferencia

Entonces:

``` text
si el intervalo cruza 1,
la diferencia no es clara

si el intervalo no cruza 1,
la diferencia es más clara
```

Ejemplo:

seca / lluviosa = 0.353

Significa:

seca tiene menos mosquitos que lluviosa

Si queremos leerlo al revés:

1 / 0.353 = 2.83

Entonces:

lluviosa tiene 2.83 veces los mosquitos de seca

### Mismo grafico en escala logaritmica

Como los ratios pueden ser menores o mayores que 1, muchas veces se ve mejor con escala logarítmica:

```{r}
ggplot(
  contr_season_df,
  aes(
    x = ratio,
    y = reorder(contrast, ratio)
  )
) +
  geom_vline(
    xintercept = 1,
    linetype = "dashed",
    linewidth = 0.7
  ) +
  geom_errorbarh(
    aes(
      xmin = asymp.LCL,
      xmax = asymp.UCL
    ),
    height = 0.18,
    linewidth = 0.8
  ) +
  geom_point(size = 3.5) +
  scale_x_log10() +
  labs(
    title = "Contrastes entre estaciones",
    subtitle = "Ratios entre medias estimadas con intervalos de confianza del 95%",
    x = "Ratio entre medias",
    y = "Contraste"
  ) +
  theme_minimal(base_size = 13) +
  theme(
    plot.title = element_text(face = "bold"),
    panel.grid.minor = element_blank()
  )

```

------------------------------------------------------------------------

## 

# 6. Resumen final

La idea completa es esta:

``` text
summary()
= piezas del modelo
```

``` text
exp(coeficiente)
= multiplicador
```

``` text
tabla a mano
= combinamos referencia y multiplicadores
```

``` text
emmeans()
= arma esa tabla automáticamente
```

``` text
pairs()
= compara las medias de esa tabla
```

``` text
contraste
= comparación entre dos medias
```

En nuestro ejemplo:

``` text
summary() dice coeficientes en escala log

emmeans() dice cuántos mosquitos se esperan

pairs() dice qué grupos se diferencian
```
